【裁判字號】    96,建,72
【裁判日期】    980917
【裁判案由】    債務不履行損害賠償
【裁判全文】
臺灣板橋地方法院民事判決                96年度建字第72號
原      告  臺北縣政府觀光旅遊局
即反訴被告
法定代理人  李宗桂
訴訟代理人  劉陽明律師
            陳璧秋律師
被      告  林鑑澄（即林鑑澄建築師事務所）
訴訟代理人  李元德律師
被      告  松青營造有限公司
即反訴原告
法定代理人  乙○○
訴訟代理人  陳峰富律師
複代理人    黃博駿律師
            施汎泉律師
訴訟代理人  張簡勵如律師
            李金樺律師
參  加  人  臺灣產物保險股份有限公司
法定代理人  甲○○
訴訟代理人  景熙焱律師
複代理人    葉子瑋律師
上列當事人間請求債務不履行損害賠償事件，經本院於民國98年
8 月27日言詞辯論終結，判決如下：
    主  文
被告松青營造有限公司應給付原告新台幣壹佰參拾陸萬貳仟貳佰
肆拾捌元，及自民國九十六年八月十日起至清償日止按年息百分
之五計算之利息。
被告林鑑澄應給付原告新台幣壹佰貳拾陸萬參仟柒佰捌拾玖元，
及自民國九十六年九月二十一日起至清償日止按年息百分之五計
算之利息。
原告其餘之訴駁回。
反訴原告之訴駁回。
本訴訴訟費用由被告松青營造有限公司負擔二百分之五，被告林
鑑澄負擔二百分之五，其餘由原告負擔。反訴訴訟費用由反訴原
告負擔。
參加費用由參加人負擔二百分之五，其餘由原告負擔。
本判決第一項於原告以新台幣肆拾伍萬元為被告松青營造有限公
司供擔保後，得假執行；但被告松青營造有限公司以新台幣壹佰
參拾陸萬貳仟貳佰肆拾捌元為原告預供擔保後，得免假執行。
本判決第二項於原告以新台幣肆拾貳萬元為被告林鑑澄供擔保後
，得假執行；但被告林鑑澄以新台幣壹佰貳拾陸萬參仟柒佰捌拾
玖元為原告預供擔保後，得免假執行。
原告其餘假執行之聲請駁回。
     事實及理由
甲、程序部分：
一、按訴狀送達後，原告不得將原訴變更或追加他訴，但有請求
    之基礎事實同一、擴張或減縮應受判決事項之聲明者，不在
    此限，民事訴訟法第255 條第1 項第2 、3 款定有明文。
二、經查原告提起本件訴訟原係請求被告林鑑澄給付新台幣（同
    下）312 萬5358元，被告松青營造有限公司給付3691萬7039
    元，及均自起訴狀繕本送達翌日起至清償日止按年息5%計算
    之利息，嗣於98年1 月23日具狀擴張與減縮聲明，請求被告
    林鑑澄給付973 萬8075元，被告松青營造有限公司給付3030
    萬4322元，及均自起訴狀繕本送達翌日起至清償日止按年息
    5%計算之利息，核與前揭規定相符，應予准許。
乙、實體部分：
一、本件原告起訴主張（基礎事實詳後述乙、實體部分：四、兩
    造不爭執之事實）：
壹、關於被告林鑑澄部分：
  (一)被告林鑑澄建築師事務所於本工程是否設計錯誤，致後續工
    程須重新辦理設計，造成原告額外工程費用支出受有損害？
  按台灣省土木技師公會95年8 月4 日 (95) 省土技字第4217
    號鑑定報告書所載：「17-1地形、構造物尺寸及位置1.原設
    計地形與實際地形二者間之差異甚大。A 區原設計地形上、
    下游邊坡與瀑布路旁建築物三點之相對位置與現況差異極大
    ，若依瀑布路旁建築物為基準放樣，則上游端擋土牆位置將
    位於河道上。故本案分析採用上、下游邊坡為基準套繪比較
    。B 區原設計高程與實測地形高程差之誤差達10m 以上，原
    設計地形坡度較實測地形為緩，若採用原設計地形圖而依據
    現況地表放樣將出現問題，B 區完工後之加勁擋土牆坡頂將
    無法與瀑布路地表銜接，崩塌路面無法修復。綜合以上結果
    ，原設計地形將不足做為施工放樣之依據。」等語，可知Ｂ
    區之設計高程甚與實際高程誤差達10公尺以上，倘依原設計
    施作之結果，勢將造成完工後之加勁擋土牆坡頂未能與瀑布
    路地表銜接，崩塌路面無法修復之事實。
  查造成上開Ｂ區高程落差之原因，係因被告林鑑澄建築師事
    務所於辦理本工程設計前，未依約進行實地測量，始致設計
    與實際地形差異過大，此可參見臺北縣政府採購申訴審議97
    年購申字第12004 號判斷書所載：「招標機關（即原告）96
    年7 月31日北縣風管字第0960001858號函，以申訴廠商（即
    被告林鑑澄建築師事務所）就系爭工程之設計監造作業有下
    列疏失：（一）Ｂ工區設計地形與現況地形高差達10公尺以
    上，現場無法依原設計施作兩層加勁式擋土牆，該部分需重
    新辦理設計（二）經參考公會鑑定報告及目前市場行情，原
    設計部分工項單價過低（如臨時設施費、基礎挖方費、回填
    土運費、滾壓夯實費．．．等）（三）招標機關未同意終止
    契約前，申訴廠商自95年4 月10日起即無故不到現場監造 (
    四)監 造不實致工程未按圖施作及工程逾期，將依本法第
    101 條第1 項第8 款規定刊登政府採購公報。該函所示第1
    項及第4 項之事由，究其原因係導因於測量未施測所致。」
    、「在本案預審會議，申訴廠商表示系爭工程係參採航空照
    相圖像辦理工程之規劃，設計工作並未辦理實際進行現場測
    量，致與道路工程之施作，應建立之測量基準點之作法有間
    ，因而造成Ｂ工區設計地形與現況地形高差達10公尺以上，
    申訴廠商此項作法與本契約書第3 條第1 款第 (2)點規定乙
    方應提供之服務不符。雖申訴廠商一再重申設計至施工，歷
    經3 年，前後遭遇6 次嚴重颱風侵襲，河谷地形變更有其事
    實，然道路坍方區○鄰○○○道路及擋土設施等未破壞之結
    構體依然存在，位置並無任何異動，均可設置施工期間測量
    基準點之用。綜上，足證申訴廠商以河川整治之概念處理道
    路坍方測量一事，確有未妥。由於申訴廠商於設計階段未善
    盡設計之責，因而後續工程須重新辦理設計，而本案總工程
    款從預定之3,521 萬3,336 元 (含工程費、設計監造費、空
    污費、工程管理費)， 俟全部完成實際總工程款暴增為7,23
    8 萬3,472 元，足堪認定。」
  核上可知：B 區原設計高程與實測地形高程差之誤差達10m
    以上，確係被告林鑑澄建築師事務所於辦理本件工程設計時
    ，未依約進行現場測量，致原設計地形較實際地形為緩，倘
    依原設計施作之結果，勢將造成B 區完工後之加勁擋土牆坡
    頂未能與道路銜接，造成崩塌路面無法修復之事實。
  復參以台灣省土木技師公會鑑定報告書記載：「15-5後續工
    程變更設計之建議：本案施工一年來已完成A 、B 區坡趾處
    上下兩階懸臂式擋土牆工程，由於原設計地形與現況實測地
    形之誤差，以及施工承包商擋土牆位置放樣之偏移（Ｂ區）
    ，未來勢必辦理變更設計。」（第37頁）及「台車站旁-B區
    ：本區之坍方範圍較A 區小，但是高程差反而較大，初估依
    照原設計採用加勁擋土牆施作時，回填所需土方亦約為19,0
    00m?，此部分預算費用亦將增加約5,700,000 元。建議採用
    之變更設計方式如下。…依照原設計之加勁邊坡高程，將無
    法與台車站旁道路銜接，必須加一階加勁邊坡或改用RC擋土
    牆或其他方法銜接，詳如附圖十B 。」足徵，因被告林鑑澄
    建築師事務所設計錯誤，致後續工程須重新辦理設計，造成
    原告受有額外工程費用支出之損害。
  (二)被告林鑑澄建築師事務所對於松青公司就AB區擋土牆位置未
    按設計圖說施作有無疏失？是否應負監造不實之責？
  按臺北縣政府採購申訴審議委員會審議96年購申字第12054
    號即被告松青公司所提出本工程採購申訴事件，就系爭工程
    未按原設計圖說放樣施工乙節之判斷：「查針對施工現場地
    形與原設計規劃有異之事實，招標機關於94年6 月22日之施
    工協調會中，會同設計監造單位－林鑑澄建築師事務所至施
    工現場指認點位，並拍照存證，經招標機關、設計監造單位
    及申訴廠商（即松青公司）三方共同確認無誤，並請申訴廠
    商儘速放樣施工，此有當日『瀑布停車場及台車站旁道路坍
    方修復工程』施工協調會之會議記錄附錄附卷可稽，足堪認
    定。」參以94年6 月22日施工協調會議紀錄所示：「本工程
    經設計單位重測位置和高程，相關測量基準點之成果於瀑布
    停車場區總共取基礎外緣3 點，於瀑布台車站區總共取基礎
    外緣2 點，現地經設計監造單位實地指認，並拍照存證，經
    業主、設計監造單位及承包商共同確認無誤，並請承包商儘
    速放樣施工。」，足見承商施工放樣位置，確係設計監造單
    位即被告林鑑澄建築師事務所聲稱其已重測位置和高程，並
    進行實地指認所造成之錯誤。
  復依臺北縣政府採購申訴審議委員會97年購申字第1200號判
    斷書就被告林鑑澄建築師事務所針對上開爭議所為認定：「
    查前開鑑定報告（即台灣省土木技師公會95年8 月4 日（95
    ）省土技字第4217號鑑定報告書）所載：『2.A 、B 兩區下
    邊坡已施作完成之上、下兩階擋土牆，其現況位置與設計圖
    套繪實測地形圖之設計位置明顯不同，B 區已完工擋土牆下
    游端位置明顯地往河中心偏移約6~7 公尺，已占用河道。A
    、B 兩區坡趾上、下兩階擋土牆原設計之圖之牆身距離約6
    公尺左右，現況施作距離僅約2 公尺左右，兩者間之牆身距
    離亦明顯縮小。3.現況完工擋土牆尺寸除B 區B1擋土牆 (上
    階)之 底版位置明顯往牆趾移動，未依照原設計面施作外，
    其餘三道擋土牆尺寸與原設計形式大致相符。』（第43頁）
    及「現況完成之擋土牆混凝土強度符合規範要求，其斷面應
    力檢核結果亦符合規範要求；穩定性分析結果顯示，除承包
    商未按原設計施作之B1擋土牆 (上階)在 地震狀態下抗滑動
    安全係數不符規範要求外，其餘均皆符合規定」（見第44頁
    ），顯見施工廠商（松青公司）所施作之系爭工程不僅Ｂ區
    已完工擋土牆下游端位置往河中心偏移約6~7 公尺，B1擋土
    牆（上端）之底版位置亦往牆趾移動，即未按設計圖說予以
    施作外，亦造成在地震狀態下抗滑動安全係數不符規範要求
    。申訴廠商身為本工程之監造不僅未發現此A 、B 區擋土牆
    位置施作錯誤，遑論命承作廠商改正，益徵申訴廠商監造不
    實之情。」
  準此，對於被告松青公司未按原設計圖說位置施作系爭擋土
    牆，造成B 工區上層懸臂式擋土牆在地震狀態下之抗滑動安
    全係數不符規範要求等情，確係可歸責被告林鑑澄建築師事
    務所所致，其身為本工程之監造不僅未發現此A 、B 區擋土
    牆位置施作錯誤，甚於施工放樣位置做錯誤之指認點位，對
    此自應負起監造不實之責。
  (三)被告林鑑澄建築師事務所對於松青公司施工瑕疵造成Ａ工區
    上層懸臂式擋土牆發生五道裂縫，下層懸臂式擋土牆發生一
    道裂縫，是否有監造不實之情？
  查被告依約提供本工程之監造作業服務，可參以系爭契約書
    第三條（附件）之約定，即除應審核承包商所提之施工計畫
    、施工圖及品質計畫，並督促承包商執行外，更應依其監造
    計畫對各施工項目實施查核，並填具施工品質查核紀錄表，
    如有發現缺失，應即通知承包限期改善以確保施工品質，如
    此方得謂善盡監造之責。
  參見臺北縣政府採購申訴審議委員會97年購申字第12004 號
    判斷書所載：「次查95年8 月13日桑美颱風來襲，於翌日發
    現Ａ工區上層懸臂式擋土牆發生五道裂縫，下層懸臂式擋土
    牆發生一道裂縫，經臺灣省土木技師公會會勘研判，認定係
    因承商松青公司施作瑕疵造成差異沈陷所致。是以，對於上
    述承商之施工瑕疵，申訴廠商自難辭監造不實之責。」因此
    ，對於松青公司施工瑕疵造成系爭Ａ區擋土牆裂縫乙節，被
    告林鑑澄建築師事務所自應負起監造不實之責。
  (四)被告林鑑澄建築師事務所否自95年4 月10日起即無故不到場
    監造違反契約之約定？
  查被告林鑑澄建築師事務所對於其自95年4 月10日即不到場
    執行監造工作，固以本工程係搶災工程，工程期限為145 天
    ，設計原意即以最快速度恢復舊觀，並利用現地大量崩積土
    及上游挾帶之土沙進行環境修復，故僅編列土方搬運費用，
    而無購土費用，施工廠商即松青公司於投標時已經了解本案
    精神，並知應負責找土；惟因經歷颱風災情擴大，現地土方
    被洪流挾帶而去，使可用土方明顯減少，松青公司於95年3
    月2 日 (松青營字第9503023)函請原告協助提供回土方材料
    ，嗣原告經縣府上級機關核准，由原告負責土方來源；由於
    原告所提供之後續土方為河床含水量極高之沉泥營建廢棄土
    ，如繼續監造，則將承擔所有違失責任，且鑑於回填土方之
    取得方式明顯與原工程合約「應由現場取用」之規定不符，
    因此退出監造實乃對此工項先行切割以明責任，並非無故拒
    絕監造云云。
  所謂工期145 天，乃原告與承包廠商松青公司間就系爭工程
    完工期間所為約定，而非被告林鑑澄建築師事務所提供監造
    服務期間之約定。按兩造所簽訂委託技術服務契約書第9 條
    第11款約定：「本案委託技術服務範圍若包括監造者，乙方
    應依下列規定派遣監造人員：（一）乙方同意自（各分標）
    工程開工至甲方驗收完成期間指派專任工地監造工程人員」
    至少一人；兼任人員至少人辦理監造事宜。」，及「監造廠
    商品質保證」第4 點規定：「乙方應於開工至甲方驗收合格
    期間在工地設立監造組織，其規模依委託契約書規定辦理。
    」可知，被告林鑑澄建築師事務所就本工程監造工作之期限
    ，應至原告就該工程完成驗收時止。
  而對於工區附近無足夠土方可供施工廠商取用回填乙節，依
    據兩造所簽訂系爭契約書第3 條附件第4 項第20款之約定，
    被告應提供本工程之監造作業服務中，包括「契約變更之建
    議及處理」，另按「監造廠商品質保證」第2 點規定：「監
    造計畫經甲方核備後，乙方必須負責確實執行，且須因應政
    府法規或甲方新頒規定或工程需要，甲方通知乙方做部分適
    度之修訂，乙方仍須依程提送甲方審核同意據以執行。」故
    被告身為系爭工程之設計及監造單位，對於工區附近無足夠
    土方可供施工廠商取用回填，本應按其專業及職責提供解決
    之替代方案，以俾工程順利進行。然，被告不僅未提出具體
    可行之解決或替代方案供原告核辦，反而以切割責任為由拒
    絕履約監造，顯已悖於契約之約定。
  (五)原告請求被告林鑑澄建築師事務所賠償因規劃設計錯誤及監
    造不實所致損害有無理由？
  按契約書第三條 (附件)之 約定，被告林鑑澄建築師事務所
    應提供之服務，包括本工程之基本設計、細部設計、協辦招
    標及決標及監造作業。於設計部分，被告依約本應辦理測量
    、地質調查及其他調查、試驗或勘測等工作，並為細部設計
    圖文資料及計算書之製作，其中必須包括：1 、整地計畫配
    置圖 (含基地範圍、道路系統、水土保持設施、給排水系統
    等工程並註明原等高線)。2、路線平面及縱橫斷面設計圖 (
    含鋪面設計詳圖)。3、構造物詳圖。4 、道路及排水設施縱
    、橫剖面及詳細圖。5 、水土保持有關設施平面、剖面及詳
    細圖。6 、各項設施施工挖填土石方計算書表。7 、道路排
    水流量計算書。8 、交通控制設施佈設及詳圖等。而於監造
    作業部分，除應提報符合約定之監造計畫供原告核備，並依
    該計畫內容確實執行，且於執行監造品質保證作業，更應按
    「監造廠商品質保證規定」辦理。
  然，被告於辦理本工程設計前，未依約進行實地測量，致設
    計與實際地形差異過大，倘依原設計繼續施作，勢將造成B
    區完工後之加勁擋土牆坡頂未能與道路銜接，無法就崩塌路
    面完成修復，又因監造不實，未發現松青公司擋土牆位置施
    作錯誤，甚於施工放樣位置做錯誤之指認點位，造成B 工區
    上層懸臂式擋土牆在地震狀態下之抗滑動安全係數不符規範
    要求，須辦理變更設計，致生損害於原告。
  按兩造所簽訂系爭契約書第14條第9 款約定：「乙方規劃、
    設計錯誤、監造不實，致甲方遭受下列損害者，不論契約是
    否業已期滿，乙方同意負賠償責任。乙方對於本契約之最大
    賠償責任，以本採購案之總服務費用為上限。惟如係因乙方
    或其執行本契約之相關人員之重大過失、故意或不法行為所
    導致者，不在此限：（一）甲方之額外支出。（二）施工或
    供應之廠商向甲方求償之金額。（三）採購標的延後完成或
    延後獲得所生之損害。（四）發生事故所生之損害。 (五)
    其他可歸責於乙方之損害。」可稽。
  是以，核諸原告因被告規劃、設計錯誤及監造不實所致之損
    害，計815 萬7058元。其中包括：（１）Ｂ區未按實際地形
    設計，致設計與實際現況高程差達10公尺以上，及對Ａ區發
    生擋土牆施作監造不實致生裂縫，須辦理重新設計，所增加
    之設計監造費130 萬3141元。（２）被告設計錯誤及監造不
    實於辦理B 工區重新設計後，所增加之工程款661 萬2717元
    。（３）現地重新測量費：9 萬8700元。（４）本工程委託
    台灣省土木技師公會鑑定所生之鑑定費：14萬2500元。
  (六)原告請求被告林鑑澄建築師事務所給付違約金計249 萬2618
    元有無理由？
  按系爭契約第15條第１項規定：「乙方履約，有下列情形之
    一者，甲方得不經催告以書面通知乙方終止或解除契約，除
    其他條款已有懲罰性違約金之處置外，甲方得請求損害賠償
    ，及依各該規定處以懲罰性違約金，且不補償乙方因此所生
    之損失，並依政府採購法第一百零一條至第一百零三條規定
    辦理：．．．」定有明文。
  查被告因設計錯誤及監造不實等情事，計罰違約金共249 萬
    2 ,618 元 ，其依據及金額分別如下：（１）關於設計與實
    際高程達10公尺誤差之設計錯誤：計罰30萬5952元。（２）
    關於廠商超報估驗款之監造不實：計罰違約金183 萬571 元
    。（３）關於未查知承包商未按圖施工之監造不實：計罰違
    約金36萬7143元。（４）關於工程嚴重逾期：計罰違約金30
    萬5952元。（５）關於無故不進場監造：計罰133 萬元。
  (七)總計原告請求被告林鑑澄建築師事務所給付之款項說明：核
    上所述，被告因規劃、設計錯誤及監造不實致原告所受損害
    ，應負損害賠償數額為815 萬7058元，及因違反契約處以懲
    罰性違約金計249 萬2618元，兩者合計為1064萬9676元。於
    扣除被告尚未請款之系爭服務之尾款91萬1601元，則被告尚
    應給付原告之金額為973 萬8075元。
貳、關於被告松青公司部分：
  (一)被告松青公司是否未按原設計圖說位置施作A 、B 兩區懸臂
    式擋土牆？」
  按台灣省土木技師公會就原設計與被告施作之AB兩區擋土牆
    位置進行套繪結果顯示：被告所施作擋土牆之位置與原設計
    施作位置相距甚遠，且上下兩階擋土牆間之寬度亦明顯不足
    。此可參以該鑑定報告第43頁所述：「A 、B 兩區下邊坡已
    施作完成之上、下兩階擋土牆，其現況位置與設計圖套繪實
    測地形圖之設計位置明顯不同，B 區已完工擋土牆下游端位
    置明顯地往河中心偏移約6~7m，已占用河道。A 、B 兩區坡
    趾上、下兩階擋土牆原設計之圖之牆身距離約6m 左 右，現
    況施作距離僅約2m左右，兩者間之牆身距離亦明顯縮小。3.
    現況完工擋土牆尺寸除B 區B1擋土牆 (上階)之 底版位置明
    顯往牆趾移動，未依照原設計面施作外，其餘三道擋土牆尺
    寸與原設計形式大致相符。」足徵，被告施作AB兩區懸臂式
    擋土牆上下階工程之位置，確實與原契約圖說不符。
  惟據臺北縣政府採購申訴審議委員會審議96年購申字第1205
    4 號事件所為判斷：「查針對施工現場地形與原設計規劃有
    異之事實，招標機關於94年6 月22日之施工協調會中，會同
    設計監造單位－林鑑澄建築師事務所至施工現場指認點位，
    並拍照存證，經招標機關、設計監造單位及申訴廠商（即松
    青公司）三方共同確認無誤，並請申訴廠商儘速放樣施工，
    此有當日『瀑布停車場及台車站旁道路坍方修復工程』施工
    協調會之會議記錄附錄附卷可稽，足堪認定。」參以94年6
    月22日施工協調會議紀錄所示：「本工程經設計單位重測位
    置和高程，相關測量基準點之成果於瀑布停車場區總共取基
    礎外緣3 點，於瀑布台車站區總共取基礎外緣2 點，現地經
    設計監造單位實地指認，並拍照存證，經業主、設計監造單
    位及承包商共同確認無誤，並請承包商儘速放樣施工。」（
    見即認松青公司之施工放樣位置，係設計監造單位即林鑑澄
    建築師事務所進行實地指認而要求施作。故對於松青公司未
    依設計圖所示位置放樣施工乙節，原告不再追究，僅如上開
    所述改論監造單任之責，合先敘明。
  (二)Ａ工區上下層懸臂式擋土牆發生裂縫之原因為何？是否可歸
    責被告？原告請求被告給付因未按圖施工及施工品質不良所
    致Ａ工區重新辦理變更設計所增加之工程款有無理由？：
  按台灣省土木技師公會就現場會勘後，對Ａ工區上下層懸臂
    式擋土牆發生裂縫之原因所為研判，認定係因差異沉陷所致
    ，此可參以95年10月9日會勘紀錄即明 。
  另依臺北縣政府97年購申字第12004 號採購申訴審議判斷書
    所載：「次查95年8 月13日桑美颱風來襲，於翌日發現Ａ工
    區上層懸臂式擋土牆發生五道裂縫，下層懸臂式擋土牆發生
    一道裂縫，經臺灣省土木技師公會會勘研判，認定係因承商
    松青公司施作瑕疵造成差異沈陷所致。是以，對於上述承商
    之施工瑕疵，申訴廠商自難辭監造不實之責。」即對於系爭
    Ａ區擋土牆裂縫乙節，係松青公司施工瑕疵造成予以確認後
    ，同時亦認林鑑澄建築師事務所應負起監造不實之責，益徵
    ，Ａ工區上下層懸臂式擋土牆發生裂縫係可歸責被告所致，
    與被告施工品質有關。
  查被告固以A 工區發生裂縫係導因於原告提供回填之土方土
    質不良及含水量過高所致，主張上開瑕疵非可歸責被告云云
    。惟查：
  (1)系爭擋土牆背填之回填土方，依契約之約定，本應由被告提
    供，僅因原列回填土來源係以工區附近河床砂石級配及臨近
    山區部份土方，然而風災頻繁，河道砂石級配及山區土石流
    失，致原定之土方無法採集挖運，被告因而於95年3 月2 日
    來函表示，工區內無足夠適合之土方來源，請原告協助提供
    回填土方材料）。原告為免因回填土料數量不足，造成工程
    延宕，影響當地住民及遊客出入安全，故函請其他機關提供
    外運棄土）。
  (2)查原告自95年5月4日至96年8月8日期間提供被告系爭工程之
    回填土方，其來源分別來自台北縣政府工務局「台北縣新莊
    市頭前及副都心重劃開發工程」工區，及台北縣水利局「大
    窠坑溪中上游瀾砂壩新建工程」工區之土方。而原告所提供
    之土方，其土質均經中華顧問工程司材料試驗部檢驗，品質
    並無任何疑慮，且原告僅係代為尋覓土方來源，所有填土及
    施工仍由被告負責，與原告無涉。此參見系爭契約有關擋土
    牆工程之單價分析表（見原證36），尤其於「懸臂式擋土牆
    上下層工程」之工料項目，列有「基礎挖方」、「回填土運
    費」、「底土夯實分層壓密」、「就近利用填方」、「140k
    g/cm2 混凝土澆置」、「210kg/cm2 混凝土澆置」、「碎石
    級配鋪設」、「透水濾料及鋪設」、「模板施作」、「鋼筋
    及彎紮」、「瓶式排水器」、「20cmHDPE排水管安裝」、「
    排水管安裝」及「施工縫及製作」等項，足見擋土牆背填工
    作，係由被告負責施作。而為確保工程品質，及避免因大雨
    等天候因素，造成土壤含水量增加、牆體後方積水，致背填
    土壓力過大等問題，被告依規定應做好分層滾壓夯實及背填
    透水濾料等相關排水設施或臨時排水設施等工作。
  (3)然被告於施工期間，屢因未按圖施工而遭原告及監造單位要
    求改善，故對於A 區擋土牆裂縫及擋土牆背填土方含水量過
    高等情，實因被告未按圖施工，及施工品質不良所致，此有
    下列事證可稽：a.按林鑑澄建築師事務所94年8 月22日九十
    四鑑設字第255 號函所載：「本工程圖面懸臂式擋土牆施工
    圖說部分清楚說明施工方式，含兩排止滑榫尺寸及開挖方。
    請按圖施作。二、貴公司於94年8 月24日開始綑綁鋼筋，但
    並未施作止滑榫部分，（一米寬一百二十公分深兩條間距四
    米寬）。經本事務現場監造人員及風管所承辦人，現場指示
    應按圖施作，上揭設施未補正前不得灌漿。」b.原告於95年
    4 月19日以北縣風管字第0950000992號函知被告：「因貴公
    司已有一段時間未施作B 工區下層懸臂擋土牆，裸露之鋼筋
    已產生鏽蝕，為免日後影響結構強度及安全，請務必儘速依
    相規定改善完成。另懸臂擋土牆後背填透水濾料施作及瓶式
    排水器與HDPE排水管之裝設等亦請依契約規定辦理。」c.原
    告於95年4 月25日就系爭工程查驗施工缺失，檢附監造單位
    即林鑑澄建築師事務所95年4 月24日備忘錄，請被告儘速依
    規定改善完成。而揆諸上開備忘錄所列缺失，包括：AB兩區
    已回填土處未依圖說背填透水濾料及瓶式排水器、鋼筋未依
    規定墊襯離地及以帆布覆蓋，以致AB兩區之已施作鋼筋鏽蝕
    情形嚴重，及被告施作混凝土時，未依規定通知監造辦理查
    驗，亦未製作品質自主檢查作業，且於下班時段灌漿，對本
    工程品質已造成相當影響。d.為確保施工品質，有關上層懸
    臂擋土牆背填施作乙案，原告於95年5 月8 日以北縣風管字
    第0950001172號函告被告：「因貴公司已有一段時間未施作
    A 工區上層懸臂擋土牆，裸露之鋼筋已產生鏽蝕，為免日後
    影響結構強度及安全，灌漿施作前請依相關規定改善除鏽完
    成。為能順利洩除背填土內過多之地下水，降低地下水對懸
    臂擋土牆穩定性的不良影響，有關A 、B 工區懸臂擋土牆後
    背填透水濾料施作及瓶式排水器與HDPE排水管裝設等亦務必
    依契約書圖規定辦理。另懸臂擋土牆背填土之壓實度，攸關
    能否承載更上層之加勁擋土牆，請務必依契約書圖規定夯實
    。」e.原告復於95年5 月26日去函要求被告儘速依契約書圖
    相關規定做好懸臂式擋土背填透水濾料、瓶式排水器、HDPE
    排水管及背填土滾壓夯實作業，以確保工程品質，並於95年
    6 月5 日再次函知被告，須依規定做好鋼筋除鏽工作，並於
    混凝土灌漿施作前依規定通知監造單位完成必要之查驗，始
    得進行灌漿作業，同時要求被告檢附鋼筋鏽蝕缺失改善前後
    照片所備查。
  (4)核上可知，被告對於系爭工程不僅未依圖說施作背填透水濾
    料及瓶式排水器等排水設施，以致下雨造成土壤含水量增加
    、牆體後方積水，? 水無固定水路洩除等問題；又因停工多
    時，未做好防護，致AB兩區之已施作鋼筋鏽蝕情形嚴重，且
    於施作混凝土時，被告亦未依規定通知監造辦理查驗等，已
    對工程品質造成極大影響。而對於施工瑕疵，原告亦多次去
    函被告要求改善，非如被告所辯稱未對其履約瑕疵提出任何
    通知，職是，對於被告以「未提出任何通知，故請求損害賠
    償之前提不存在」之主張，自難認其有據。
  又按95年9 月1 日會勘紀錄第1 點所載：「經與監造單位、
    施工廠商現場勘查後，現況土壤含水量過高，尚需翻曬後方
    能施作，惟本工程未編列土方翻曬相關費用。」則誠如上開
    所述，造成土壤含水量過高之問題，確係可歸責被告事由所
    致，而對於被告施工之疏失，又豈有令原告另行編列預算給
    付之理。因此，對於被告抗辯A 工區上層懸臂式擋土牆發生
    裂縫，係因原告提供回填之土方土質不良及含水量過高所致
    ，顯為卸責之詞，殊無採信之理。
  按系爭契約第9條第21項、第22項第1、2款及第20條第4款約
    定：「甲方於乙方履約中，若可預見其履約瑕疵，或其有其
    他違反本契約之情事者，得通知乙方限期改善。」、「乙方
    不於期限內，依照改善或履行者，甲方得採行下列措施：（
    一）使第三人改善或繼續其工作，其危險及費用，均由乙方
    負擔。（二）終止或解除本契約，並得請求損害賠償。」、
    「經依第一款規定終止或解除者，甲方得自行或洽其他廠商
    完成被終止或解除之本契約；其所增加之費用，乙方應負賠
    償責任。」暨按民法第495條第1項規定：「因可歸責於承攬
    人之事由，致工作發生瑕疵者，定作人除依前二條之規定，
    請求修補或解除契約或請求減少報酬外，並得請求損害賠償
    。」定有明文。是以，核諸原告因被告未按圖施工及施工品
    質不良等所致損害，共計新台幣1558萬9784元。其中包括：
   （１）被告松青公司未按圖施工，及施工品質不良致A區擋土
    牆發生隙縫等瑕疵須辦理變更設計，所增加之施工費用1544
    萬7284元（２）本工程委託台灣省土木技師公會鑑定所生之
    鑑定費：14萬2500元。
  (三)被告有無超報估驗款之違約情事？其應支付之違約金數額為
    何？
  查被告以原告所指其未完成之細項部分，有部分實已完成，
    縱未施作之細項金額亦未超過被告尚未請領之契約金額，且
    其請求估驗款之方式符合工程慣例云云，資為抗辯。惟查：
  (1)按兩造所簽訂系爭契約第5條第1項第2款第2目及第3目之約
    定：「估驗以已履約完成者為限，如另有規定其半成品或進
    場材料得以估驗計價者，從其規定。」及「乙方申請估驗之
    數量不符實際，（如申請估驗圖說所載項目之個數列為已施
    作，而實際未施作）經查證實者，乙方同意扣回甲方認定超
    估或逾算款項，並計罰按甲方認定超估或逾算三倍之懲罰性
    違約金。」定有明文。
  (2)準此可知，系爭工程估驗須以已完成工作之事項方得辦理，
    若僅係完成部分工作，除契約另有規定外，自不得辦理估驗
    ，否則依上開條款第3 目約定，對於超估或逾算款項，即按
    其超估數額計罰三倍懲罰性違約金。
  (3)核諸被告於97年9 月18日綜合辯意旨狀所自認：「被告於94
    年12月份向原告請款時，以Ａ區擋土牆工程為例，懸臂式擋
    土牆上層工程契約數量共計99.8M ，惟當時仍有部份細項尚
    未完成，故被告請款時僅估驗契約數量75% ，有工程數量計
    算表可證」 (見第11頁)等 語，足徵，被告對於辦理估驗之
    項目，確有未完成之情，方採以比例之方式計算之，然此顯
    悖於契約約定甚明。
  (4)被告對於細項未完成之項目（即原告主張超估之項目），並
    未提出可辦理估驗計價之除外約定，以排除「估驗以已履約
    完成者為限」之適用。又，於所謂「請求估驗款之方式符合
    工程慣例」，被告並未舉證以實其說，自難採信。況系爭契
    約既對估驗請款已有明定，兩造當按契約約定辦理之，自無
    捨本逐末反就「工程慣例」辦理計價之理。
  查被告於辦理本件工程估驗時，確有超報估驗款33萬2770元
    之情，是爰依上開規定，計罰三倍懲罰違約金共99萬8310元
    。
  (四)被告是否遲誤本件工期？其逾期天數為何？應計罰違約金數
    額為何？」：
  按契約第七條附件履約期限第一項及第二項之約定：「一、
    本契約乙方同意於甲方通知日起五日內開工，並於開工之日
    起一百四十五工作天完工。二、除下列情形得免計履約期日
    外，其餘本契約施履約期限間，乙方同意不以任何理由，向
    甲方申請免計履約期日：（一）行政院人事行政局公布當年
    度公務人員免上班之日。（二）全國性選舉投票日及各主管
    機關臨時公布放假者之日。（三）非歸責乙方之責任，經甲
    方確認停工，其停工部份甲方同意免計履約期日。（四）前
    三目規定有相互重疊者，雙方同意僅得不計履約期日一日。
    」定有明文。
  準此，核諸本件工程之工期，自94年3 月14日開工日起，至
    9 5 年9 月1 日終止契約止，共計536 日曆天，扣除依結算
    金額與原契約價金比例所核算應有之工期111 天 (按：本件
    係依被告實際施作完成之現況進行結算，並核以其完成比例
    應有之工期，其計算式如下：145*24,591,882/32,180,
    000=111)，及依契約第七條附件第二項所約定免計履約期日
    160 天，另扣除履約期限，非可歸責被告事由所展延之天數
    177 天 (按：包括因天候因素之133 天及河川公有地申請尚
    未完妥屬原告應辦事項，故同意展延44天)， 合計被告共逾
    期88天（即000-000-000-000=88）。
  被告固以本件具契約變更因素，認應按契約第七條附件第五
    項第一款之約定：「本契約履約期間，有下列情形之一，雖
    非可歸責於乙方，而需展延履約期限者，乙方應於事故發生
    或消失後，儘速以書面向甲方申請展延履約期限，不計算逾
    期性違約金。…3.甲方要求全部或部分停工。…4.因辦理變
    更設計或增加工程數量。…6.由甲方自辦或甲方之其他廠商
    承包本契約相關工程之延誤而影響履約進度者。」要求展延
    工期。然，按契約第七條附件第三項約定：「除天災或事變
    等不可抗力外，乙方不得以任何理由要求延長履約期限。但
    非可歸責於乙方之事由，經甲方認可者，不在此限。其事由
    未達半日者，以半日計；逾半日未達一日者，以一日計。」
    換言之，若因非可歸責被告事由要求延長履約期限，依上開
    約定，須經原告「認可」，且第五項第一款明定於事故發生
    或消失後，須以書面向原告「申請」展延履約期限，自非如
    被告所稱僅須「通知」原告，即得停工並要求展延工期。
  另對於依行政院人事行政局公布放假之日，原告均已依約免
    計工期，實無被告所稱將勞工節或端午節計入工期之情，以
    94年5月1日勞工節為例，當天除為國定假日，亦為星期日，
    因免計工期之事由互為重疊，故依契約第七條附件第二項第
    4款約定，僅得不計履約期日一日。因此，對於被告要求重
    複計以免計工期，不僅悖於上開約定，亦不符經驗法則與公
    平原則。
  按契約第17條第1 項及第4 項規定：「逾期懲罰性違約金，
    以日為單位，乙方如未依照本契約規定期限完工 (包括併入
    逾期未改正部分)， 應按逾期日數，每日依本契約價金總額
    千分之三計算逾期懲罰性違約金。」、「逾期懲罰性違約金
    之總額（含逾期未改正之懲罰性違金），以本契約價金總額
    之百分之二十為上限。」定有明文。
  系爭工程於94年3 月14日申報開工，至原告終止兩造契約95
    年9 月1 日止時，共計536 日曆天，經扣除工期111 工作天
    ，不計工期160 天，及展延工期177 天，共計逾期88天（見
    原證25 ） 。準此，依上開約定，按逾期日數以每日契約價
    金總額千分之三計罰違約金共1068萬6720元 (按：40,480,
    000*0.3%* 88=10,686,720） ，惟其數額已逾契約價金總額
    20% 之上限809 萬6000元（40,480,000*20%=8,096,000），
    故減縮該違約金為809萬6000 元。
  (五)本工程於辦理減價收受後，原告共逾付被告工程款739 萬77
    88元：按契約第4 條第3 項約定：「驗收結果與規定不符，
    而不妨礙安全及使用需求，亦無減少通常效用或本契約預定
    效用，經甲方檢討不必拆換、更換或拆換、更換確有困難，
    或不必補交者，得於必要減價收受。採減價收受者，按不符
    項目標的之甲方認定金額與本契約價金之差價減價三倍。」
    準此，核算減價後之結算金額為1074萬8010元，惟原告已給
    付被告估驗款金額為1814萬5798元，故原告逾付被告金額共
    計739 萬7788元。
  (六)總計原告請求被告松青公司給付之款項說明：綜上所述，被
    告松青公司因未按圖施工及施工品質瑕疵等致原告受有1558
    萬9784元之損害、因超報估驗款及逾期罰款等共處以懲罰性
    違約金909萬4310元，及減價收受逾付金額739萬7788元，共
    計3869萬4599元。於扣除應返還被告履約保證金保證書210
    萬元，及加計被告應繳付原告本工程保固金32萬2440元，總
    計本件被告尚應給付原告之金額為3030萬4322元。
參、為此，依據委託與工程契約之法律關係，提起本件訴訟（即
    本訴）請求被告林鑑澄給付973 萬8075元，被告松青營造有
    限公司給付3030萬4322元，及均自起訴狀繕本送達翌日起至
    清償日止按年息5%計算之利息，並陳明願供擔保請准宣告假
    執行。對於被告松青營造有限公司之反訴，則聲明：反訴及
    其假執行之聲請均駁回。
二、被告則抗辯：
壹、松青營造有限公司部分：
  (一)原告指被告未按圖施工為無理由：
  原告係指被告未按圖說之位置施工，無關施工之結構：依臺
    灣省土木技師公會所作之鑑定報告指出：「A 、B 兩區坡址
    上、下兩階擋土牆間之牆身距離明顯縮小，原設計圖之牆身
    距離約6m左右，現況施作距離僅約2m左右。」與臺北縣風景
    特定區管理所驗收記錄：「B 區擋土牆工程之懸臂式擋土牆
    ：
    牆身與下層擋土牆間距2.0公尺，契約圖說為6公尺左右…。
    (被證6─台北縣風景特定區管理所96年4月18日驗收紀錄)」
    由上開鑑定報告與驗收記錄可知：原告指被告未按圖施工，
    係指未按圖之位置施工，無關施工之結構。
  被告於發現設計圖與地形不符時，已依約通知原告：按工程
    契約書第15條第1 項：「乙方有按圖說施工之義務，惟若發
    現設計圖說互有牴觸或與實際不符時，同意確實向甲方監造
    單位反映。」查系爭工程於94年3 月14日申報開工後，被告
    於94年3 月23日會勘現場時，即已發現現場坍方地形與原設
    計規劃有異，並於94年3 月25日通知原告，復於94年5 月23
    日再次函告，請求再辦理會勘並指示工程施作位置與寬度，
    被告已確實向監造單位反映無虞。
  於協調會中，是原告指示被告先配合地形現況施作，被告係
    依原告之指示施作：針對施工現場地形與原設計不符之事實
    ，被告已依約通知原告，且雙方針對此問題召開過多次協調
    會，故此事實早以為原告所知悉。復於94年6 月至94年8 月
    間之協調會中，為避免颱風來襲而造成災害，原告指示：由
    被告先行配合現場地形位置施作，後續再由林鑑澄事務所辦
    理變更設計及評估施工現狀，被告遂依原告之指示施作。
  綜上所述，原告指被告未按圖施工是指未按圖說之位置施工
    ，並無關施工之結構。惟就設計圖與地形不符之事實，被告
    已確實向原告反映無虞，且於協調會中，是原告指示被告先
    配合地形現況施作，將擋土牆往內移避免占用河道，才會造
    成A 、B 兩區之間距由6m縮減為2m，故被告未按圖說之位置
    施工，是依原告所指示，原告豈能先為指示，事後又追究被
    告之責任？其前後所為顯然矛盾。且就A 、B 兩工區之上、
    下層懸臂式擋土牆之工程，原告已給付兩次估驗款予被告，
    可徵原告對擋土牆改變位置施作並無異議。況於本訴訟中，
    原告亦起訴追究林鑑澄事務所未按地形設計之責任，是原告
    一面追究設計單位未按地形設計，一面又追究被告未按圖施
    工之責任，其行為顯不符合常理，所指為無理由。
  (二)原告所指A、B工區發生之瑕疵均不可歸責於被告：
  A 工區發生細微裂縫，導因於原告提供之土質不良及含水量
    過高所致：如前所述，擋土牆背填之回填之外運土方工程，
    並不包含於系爭工程之工作範圍，在95年3 月10日協調會中
    ，原告同意由其居於回填工程之主導地位，並負責尋求土方
    之來源，被告遂答應於無不可抗力與土方充分供應之下，配
    合全力趕工。土方回填之工程係自95年5 月4 日開始，此時
    A 工區之擋土牆早已完成，並未見任何裂縫，有照片可證。
    俟土方回填工程開始後，原告所提供品質不良且含水量過高
    之廢土傾倒於A 工區，致A 工區之擋土牆產生細微裂縫，實
    不可歸責於被告。蓋原告主導之土方回填工程，將土方傾倒
    於擋土牆上，其提供之土方為品質不良含水量又過多之廢土
    ，而導致「兩處較大裂縫研判係差異沉陷造成」，有臺灣省
    土木技師公會之會勘紀錄及台北縣風景特定區管理所驗收紀
    錄。所謂差異沉陷，係因壓力不均所造成之現象，簡言之，
    就本工程之情況，原告提供之土質含水量過高且雜質又多，
    造成壓力不均，而導致差異沉陷之結果。既土方回填工程完
    成前，已施工完成的擋土牆均未見裂縫，可證A 工區發生裂
    縫，實導因於原告提供之土質係含水量過高之不良廢土，土
    方回填作業之方式不良所致。
  安全係數之計算與擋土牆施作之位置有關，故B 工區之安全
    係數偏低不可歸責於被告：被告係依據原告之指示，配合現
    場地形改變位置施作，使原設計圖說6 公尺之間距縮短為2
    公尺。而因6 公尺之間距縮短為2 公尺，才造成擋土牆於地
    震狀態下抗滑動安全係數低於規範要求。由此可知，B 工區
    之安全係數偏低，並非關於工程結構之問題，而係施工位置
    之關係，既被告施工位置未依設計圖說已得原告之同意，則
    因位置改變導致電腦程式計算出的安全係數偏低，則不可歸
    責於被告。
  (三)原告主張被告遲延工期，工期計算之依據不明，且被告具合
    理之理由停工展延工期，並未遲延履約：
  原告計算工期之依據不明：按民事訴訟法第277條前段：「
    當事人主張有利於已之事實者，就其事實有舉證之責任。」
    原告起訴書中主張：自94年3月14日申報開工，至終止契約
    之95年9月1日止，共計536日曆天，經扣除工期111天，不計
    工期160天，及展延工期177天，共計逾期88天。惟於原告所
    提出之原證25中，僅列表計算，並未舉證說明計算之基礎與
    依據，未盡舉證責任。
  退步言之，縱原告計算之工期已提出事證與依據，被告尚有
    其他合理之理由得停工展延工期，且無須經原告同意：按工
    程契約書第7條附件第5款第1目之約定：「履約期限延期：
    本契約履約期間，有下列情形之一，確非可歸責於乙方，而
    需展延履約期限者，乙方應於事故發生或消失後，儘速以書
    面向甲方申請展延履約期限，不計算逾期懲罰性違約金。…
    3.甲方要求全部或部分停工。4.因辦理變更設計或增加工程
    數量。…6.由甲方自辦或甲方之其他廠商承包本契約相關工
    程之延誤而影響履約進度者。…」依上開約定，具展延履約
    期限之原因者，雖須以書面向甲方申請展延履約期限，惟展
    延之原因既不可歸責於乙方，應可認為乙方具合理之原因即
    得停工，書面向甲方申請展延履約期限應為「通知」之概念
    ，無須甲方之同意。
  被告因施工現場地形與原設計圖說不符，且林鑑澄事務所自
    始至終未辦理變更設計，被告無法亦無可繼續施工，有合理
    之停工理由：被告一方面基於原告之指示，配合地形位置施
    作，一方面仍擔心後續變更設計之處理進度影響其權益，嗣
    於94年12月23日通知原告將停工至變更設計完成。設計監造
    單位雖於94年12月28日函復被告，關於變更設計作業已於台
    北縣政府簽核中，惟遲至95年3 月，變更設計施工與預算圖
    說仍未完成，被告迫不得已僅得發函予原告繼續停工。蓋變
    更設計之辦理屬工程契約書第7 條附件所約定之得展延工期
    之事由，而遲遲未變更設計非被告之責任，不可歸責於被告
    ，故被告係具備合理之理由停工展延工期，無待原告同意停
    工即得停工。
  被告為配合及等待原告自辦及提供之回填土方材料，亦具合
    理之停工理由：於95年3 月間，原告同意由其自行尋找土方
    來源與填土單位，被告僅在土方充足的情況下配合之。故自
    95年6 月開始，為配合及等待原告自辦及提供之回填土方材
    料，係屬「由甲方自辦或甲方之其他廠商承包本契約相關工
    程之延誤而影響履約進度者」之事由，被告自得停工展延工
    期。
  原告要求被告停工，亦為停工之理由：於95年1 月24日，原
    告來函要求被告自95年1 月28日至95年2 月12日暫停施工，
    屬「甲方要求全部或部分停工」之事由，被告自得停工展延
    工期。
  基於上述說明，原告主張被告遲延工期，工期計算之依據不
    明，且自94年12月底被告通知原告將停工至變更設計完成，
    到95年9 月1 日雙方合意終止契約間，被告尚有其他得停工
    展延工期之事由。除此之外，還有依行政院人事行政局公布
    放假之日 (勞工節、端午節)， 與因工區場地天災、工區場
    地附近發生事變致無法進行工程等事由，原告將此段期間皆
    算入工期顯不合理，故被告並無遲延工期。既被告並無遲延
    工期，原告則無理由請求逾期性違約金。
  (四)原告請求損害賠償為無理由：
  原告請求損害賠償之前提並未成立：
  1.原告依合約第9 條第21項、第22項第1 、2 款請求損害賠償
    之前提，為通知被告限期改善，惟實際上並未提出任何通知
    ，故請求損害賠償之前提並未成立：按工程契約書第9 條第
    21項、第22項第1 、2 款約定：「甲方於乙方履約中，若可
    預見其履約瑕疵，或其有其他違反本契約之情事者，得通知
    乙方限期改善。」、「乙方不於前款期限內，依照改善或履
    行者，甲方得採行下列措施： (一)使 第三人改善或繼續其
    工作，其危險及費用，均由乙方負擔。 (二)終 止或解除本
    契約，並得請求損害賠償。」故依據雙方之約定，甲方欲主
    張此項權利者，須以「甲方通知乙方限期改善，而乙方未於
    期限內改善」為前提。惟查，原告並未提出任何通知予乙方
    ，告知乙方應於何期限內改善，故依此項約定請求之前提並
    不存在，據此請求被告負責為無理由。
  2.原告依合約第20條第4 款請求損害賠償之前提，為雙方依第
    1 款終止契約，惟實際上雙方並非依第1 款之事由終止契約
    ，故原告請求損害賠償之前提亦未成立：次按工程契約書第
    20 條 第1 款、第4 款約定：「乙方履約，有下列情形之一
    者，甲方得不經催告程序，逕以書面通知乙方終止或解除契
    約，除其他條款已有懲罰性違約金外，甲方得另請求損害賠
    償，並依下列各目規定處以懲罰性違約金，且不補償乙方因
    此所生之損失，同時得依採購法第一百零一條至第一百零三
    條辦理： (一)有 採購法第五十條第二項前段之情形者。如
    屬第五十條第一項第一款、第二款者，不予罰款；屬同項第
    三款至第五款者，懲罰性違約金為契約總價百分之二十；屬
    同項第六款者，為契約總價百分之三。 (二)有 採購法第五
    十九條得終止或解除本契約之情形者。懲罰性違約金為契約
    總價百分之二十。 (三)有 違反不得轉包之規定者。懲罰性
    違約金為契約總價百分之二十。 (四)乙 方或其人員犯採購
    法第八十七條至第九十二條之罪，經判決有罪確定者。懲罰
    性違約金為契約總價百分之二十。 (五)因 可歸責於乙方之
    事由，致延誤履約期限，情節重大者。懲罰性違約金為契約
    總價百分之十。 ( 六)偽造或變造本契約或履約相關文件，
    經查明屬實者。懲罰性違約金為契約總價百分之十。 (七)
    擅自減省工料情節重大者。懲罰性違約金為契約總價百分之
    十。 (八)無 正當理由而不履行本契約者。懲罰性違約金為
    契約總價百分之十。 ( 九)查驗或驗收不合格，且未於通知
    期限內依規定辦理者。懲罰性違約金為契約總價百分之五。
    (十)有破產或其他重大情事，致無法繼續履約者。懲罰性違
    約金為契約總價百分之十。 (十一)乙 方未依本契約規定履
    約，自接獲甲方書面通知日起十日內或書面通知所載較長期
    限內，仍未改正者。懲罰性違約金為契約總價百分之五。 (
    十二)其 他違反本契約規定之情形。」、「經依第一款規定
    終止或解除者，甲方得自行或洽其他廠商完成被終止或解除
    之本契約；其所增加之費用，乙方應負賠償責任。」故原告
    欲依據此款約定請求被告負賠償責任者，須以雙方依工程契
    約書第20條第1 款之約定終止或解除契約為前提。惟查，雙
    方終止契約係於95 年9月1 日合意終止，並非依第20條第1
    款之事由終止，原告主張此款責任之前提並不存在，請求為
    無理由甚明。
  3.原告依民法第495 條第1 項請求損害賠償之前提，以工程已
    完工為原則，惟系爭工程並未完全完工，自無法起算保固期
    間，且原告所主張之瑕疵不可歸責於被告，故原告請求損害
    賠償之前提亦未成立：復按民法第495 條第1 項規定：「因
    可歸責於承攬人之事由，致工作發生瑕疵者，定作人除依前
    二條規定，請求修補或解除契約或請求減少報酬外，並得請
    求損害賠償。」此為承攬契約中承攬人之瑕疵擔保責任，應
    以承攬人所承包之工程已完工為原則。再按工程契約書第16
    條第1 項：「本契約自全部完工經驗收合格之次日起，除損
    耗品外，由乙方保固五年…。」由此可見，保固期間之起算
    點為工程全部完工後，經驗收之次日起算。惟查，系爭工程
    並未完全完工，自無法起算保固期間。且原告所指之瑕疵包
    括：A 工區發生細微裂縫與B 工區之安全係數偏低，如前所
    述皆非可歸責於被告，自無理由據民法第495 條第1 項請求
    被告負損害賠償責任。
  縱工程之瑕疵可歸責於被告，原告請求之損害賠償金額亦不
    合理：退步言之，縱工程之瑕疵可歸責於被告，惟原告所請
    求之金額亦不合理。蓋民法有關承攬人瑕疵擔保的責任，係
    以修補為原則，定作人得請求之費用，自以修補費用為限，
    另於瑕疵可歸責於承攬人時，定作人尚得請求損害賠償，此
    處之損害賠償，係指因承攬人所完成之工作發生瑕疵，致定
    作人之權益受有損害，定作人得請求承攬人賠償者而言。如
    定作人所受之損害，非因承攬人所完成之工作發生瑕疵所致
    ，而係因其他原因所致，則定作人不得依該條規定請求損害
    賠償。A 工區產生之裂縫與B 工區安全係數之偏低，修補辦
    法應為裂縫修復、另行設計一排地錨進行補強，請求之費用
    應為修復裂縫與設計地錨之費用，而非原告所請求變更設計
    、重新發包之費用，更不包含原告自行委託臺灣省土木技師
    公會鑑定所生之費用，原告所請求之金額甚不合理。
  (五)原告終止契約後之結算金額不合理：
  被告並未超報估驗款
  1.被告請求估驗款之方式係工程慣例：查被告於94年12月份向
    原告請款時，以A 區擋土牆工程為例，懸臂式擋土牆上層工
    程契約數量共計99.8M ，惟當時現場仍有部份細項尚未完成
    ，故被告請款時僅估驗契約數量之75% ，有工程數量計算表
    可證 (被證13─第一期工程數量計算表，即原證24) 。此種
    請款方式為工程慣例，蓋工程施作之過程中，完成其中某段
    工程，之中必有些細項尚須待另一段工程完工後互相配合始
    算完工，被告估驗契約數量之75% ，而未完成部份暫以契約
    數量25% 計之，雖比例遠超過未完成的細項，然被告仍僅先
    請求契約數量之75% ，待後續完成後再就剩餘部份請款，故
    被告估驗之比例為合理。
  2.原告已給付被告估驗款，在事隔一年後始主張有超報事實，
    顯不合理：上開工程數量計算表有設計監造單位林鑑澄事務
    所之核章，且94年12月30日確經原、被告雙方會審無異議，
    給付第一期估驗款予被告，計價簽認表上並有原、被告雙方
    之簽章 (被證14─94年12月30日第一期計價簽認表，即原證
    24) ，亦徵當時雙方就估驗款之方法、數額並無爭執。俟95
    年4 月間，被告第二次請求估驗款亦依照同樣的方式，並於
    95年4 月27日經雙方會審無異議後，給付第二期估驗款予被
    告 (請參原證24) 。故原告於94年12月30日與95年4 月27日
    給付估驗款予被告時並無異議，默認此種工程請款方式，惟
    在事隔一年後始主張被告有超報估驗款之情事，顯不合理。
    再者，原告所指被告未完成之細項部分 (請參原證24所附之
    超報估驗款計算表)， 有部分被告實已完成，退步言之，縱
    原告所指之部份被告尚未施作，該等細項之金額總計亦未超
    過被告尚未請款之契約金額數量，故被告無超報估驗款之情
    事甚明，原告自無理由請求懲罰性違約金。
  原告減價收受之金額計算依據、方式不明，且所指之瑕疵不
    可歸責於被告：按民事訴訟法第277 條前段：「當事人主張
    有利於已之事實者，就其事實有舉證之責任。」查就地結算
    之工程款項，原告主張之數額，其金額計算依據、方式皆有
    不明，並未盡其舉證說明數額計算所憑之依據與計算基礎標
    準，被告難以就原告所主張之金額為具體答辯。
  綜上所述，因原告主張被告超報估驗款為無理由，主張減價
    收受之金額計算依據與方式又不明，雙方終止契約之結算金
    額尚有待計算。
  (六)原告尚須給付被告，於土方回填作業中配合運土及整修運土
    便道之報酬（即反訴部分）：原告於96年6 月20日決算時減
    價1588萬8118元，被告並未同意，依被告結算之結果，被告
    於契約終止時應領取之工程費為2773萬0774元，又原告應交
    還被告保證金210 萬元，扣除原告已給付之工程款1814萬57
    98元，原告尚應給付被告工程款1168萬4976元，此有結算明
    細表1 件在卷足憑（詳本院卷三第107-113 頁）。
  (七)為此，請求駁回原告之訴及其假執行之聲明，並陳明如受不
    利判決願供擔保請准宣告假執行。並依據承攬之法律關係提
    起反訴，請求原告給付工程尾1168萬4976元，及自反訴狀繕
    本送達翌日起至清償日止按年息5%計算之利息，並陳明願供
    擔保請准宣告假執行。
貳、被告林鑑澄部分：
  (一)因原告本件請求已罹時效，原告請求均無理由：
  按民法第514 條第1 項規定：「定作人之瑕疵修補請求權、
    修補費用償還請求權、減少報酬請求權、損害賠償請求權或
    契約解除權，均因瑕疵發見後一年間不行使而消滅。」。
  最高法院97年台上字第1835號民事判決揭明：「承攬工作物
    因可歸責於承攬人之事由，致工作物發生瑕疵，定作人之損
    害賠償請求權，其行使期間，民法債編各論基於承攬之性質
    及法律安定性，於第五百十四條第一項既已定有短期時效，
    自應優先適用。是定作人縱依民法第二百二十七條之規定，
    請求承攬人賠償損害，仍應優先適用同法第五百十四條第一
    項所定一年之短期時效，原審誤為十五年之時效期間，其法
    律見解不無可議。」
  今原告與被告簽訂「台北縣機關工程委託技術服務契約」，
    依系爭契約第6 條及第6 條附件規定，兩造約定被告為原告
    完成一定之工作，被告俟工作完成，即可依約請求服務費，
    故為承攬契約，而原告今以「臺灣省土木技師公會臺北縣風
    景特定區管理所烏來管理站瀑布停車場及台車站旁道路坍方
    修復工程現況及安全鑑定」作為本件發現瑕疵之依據，惟該
    鑑定報告係於95年7 月15日作成，原告卻遲至96年8 月2 日
    提起本件訴訟，縱認原告主張被告之工作有瑕疵 (假設語，
    被告否認之)， 揆諸上揭法條及實務見解，亦已罹一年短期
    時效規定，被告爰為時效抗辯，原告主張均無理由。
  (二)設計高程有誤達10公尺以上部分：
  被告松青營造有限公司於94年5 月23日來文指稱現場地形與
    原設計有變動，被告於94年6 月14日即函覆無誤，事後，被
    告與原告及松青公司更於94年6 月22日至現場會勘，經三方
    確認位置和高程均無誤，至於土木技師於95年之鑑定，係事
    隔1 年多之後，現場因多次颱風因素，地形地貌均已變更，
    以當時之地形推論高程設計有誤，不僅顯不合理，更與事實
    不符，實無足採。
  原告94年明知系爭工程現場地形地貌已改變，仍強令松青公
    司依現況施作，原告應自負其責：
  (三)廠商超報估驗款部分：原告並未具體指出廠商有何項超報估
    驗款，徒空口誑稱廠商超報估驗款而被告有審核不實情形，
    並予罰款，顯無足採。
  (四)未查獲承包商未按圖施作部分：原告並未具體指出廠商有何
    項工作未按圖施作，被告監造時未予指出，或係可歸責於被
    告之責任，徒空口誑稱被告監造不實，並予罰款，顯無足採
    。
  (五)無故不進場監造部分：被告已終止系爭契約或兩造已合意終
    止系爭契約，自無所謂無故不進場監造之情。
  (六)懲罰性違約金計算基礎按違約金之計算，應以被告結算應得
    金額做為計算基準，而原告卻以契約原預定之金額做為計算
    ，於法實屬有誤。
  (七)懲罰性違約金過高：系爭契約第15條1 款第8 目明定無正當
    理由而不履行本約者，懲罰性違約金上限為契約總價10% ，
    因此，原告之違約金顯己逾合約法定上限。再者，原告主張
    被告應得之酬金為1,849,395 元，而卻主張2,492,618 元之
    懲罰性違約金，業已超過被告之酬金，其不合理之情，顯而
    易見，因此，若鈞院認為原告對被告有懲罰性違約金請求權
    ，亦請鈞院依民法第251 條第252 條之規定予以酌減，以符
    公平正義原則。
  (八)為此，請求駁回原告之訴及其假執行之聲請，並陳明如受不
    利判決，願供擔保請准宣告免假執行。
三、參加人台灣產物保險公司則陳稱：原告請土木技師公會測量
    係在95年6 月27日，請自強工程顧問公司測量係在95年7 月
    ，而被告林鑑澄係於93年10有12日簽約，並以當時之地形地
    色貌為設計基礎，則95年6 月27日之測量實不足以證明93年
    10 月12 日當時之地形地貌，自不得作為被告林鑑澄設計錯
    誤之證明。又原告於94年12月30日已同意估驗75% ，即表示
    願接受營造廠之工作結果，事後又藉故挑剔，實無理由。爰
    請求駁回原告之訴。
四、兩造不爭執之事實：
  (一)台北縣烏來鄉風景特定區內烏來瀑布停車場及台車月台於93
    年8 月間因艾利颱風來襲，造成「既有道路」下方如附於本
    院卷三第7 頁圖片所示「既有擋土牆」及「既有擋土牆下方
    邊坡」嚴重坍方。
  (二)系爭修復工程之施工地點亦可分為兩大部分：即「烏來瀑
    布停車場下方邊坡工程－Ａ區」（下稱Ａ區工程），與「
    烏來瀑站月台下方邊坡工程－Ｂ區」（下稱Ｂ區工程）。Ａ
    區與Ｂ區工程之地形套繪圖則如本院卷三第9-10頁所示。
  (三)上開烏來瀑布停車場及台車站「既有道路」下方之「既有擋
    土牆」及「既有擋土牆下方邊坡」坍方之修復工程，結構上
    可分為兩大部分：即懸臂式擋土牆，與加勁式擋土牆兩
    大部分。懸臂式擋土牆又可再區分為如本院卷三第16頁附圖
    所示之下層擋土牆與上層擋土牆，下層擋土牆即為如第16頁
    附圖所示自「舊有擋土牆」（即圖片上長青苔之處，為原有
    擋土牆未坍方部分）最上方至河面所新施作之白色擋土牆，
    上層擋土牆則為自下層擋土牆最上方往上新施作之白色擋土
    牆，上層擋土牆應沿下層擋土牆之最外緣往內退縮數公尺施
    作（註：退縮之公尺數下稱寬度），依林鑑澄建築師事務所
    之原設計圖說應退縮施作之公尺數為6公尺。加勁式擋土牆
    （亦有兩層）則為自上層擋土牆最上方連結「既有道路」所
    應施作之擋土牆。上開四層擋地牆被告林鑑澄建築師事務所
    原設計之總高程為30公尺（詳本院卷二第270頁）。
  (四)系爭修復工程之設計與監造，係由原告委託被告林鑑澄建築
    師事務所擔任，並於93年10月12日簽訂「台北縣機關工程委
    託技術服務契約書」（詳本院卷一第16頁）。
  (五)原告就「瀑布停車場及台車站旁道路坍方修復工程」於94年
    2 月14日與被告松青營造有限公司簽訂工程契約書，約定工
    程金額為3218萬元，於94年3 月14日申報開工，於開工後14
    5 日完工（詳本院卷一第55至83頁）。惟施工過程中，發生
    原設計地形圖與現況地形不符、無法回填土石材料等情況。
    台灣省土木技師公會95年8 月4 日95省土技字第4217號鑑定
    報告亦認：「原設計地形圖與實際地形二者間差異甚大。..
    . 若採用原設計地形圖而依據現狀地表放樣將出現問題，..
    .., 綜合以上結果，原設計地形應不足以做為施工放樣之依
    據。」（詳本院卷一第142 頁）。
  (六)原告機關於94年6 月22日之施工協調會中，會同設計監造單
    位即被告林鑑澄建築師事務所至施工現場指認點位，並拍照
    存證，經兩造共同確認無誤，並請被告松青營造有限公司儘
    速放樣施工（詳本院卷二第37頁）。
  (七)原告就「瀑布停車場及台車站旁道路坍方修復工程」於94年
    2 月14與被告松青營造有限公司簽訂之工程契約書中並未包
    含購土費用，已據原告於本院審理時所自認（詳本院卷五第
    79頁背面），係採「就地取土」之方式施作。嗣系爭修復工
    程嗣因地形地貌變更，致被告松青營造有限公司因無法以「
    就地取土」之方式施作，乃於95年3 月2 日以松青字第9503
    02 3號函通知原告於變更設計時負責提供回填土方材料（詳
    本院卷一第221 頁），原告則於95年4 月11日以北縣風管字
    第0950000932號函知被告松青營造有限公司加勁擋土牆土方
    回填工程預計於95年4 月17日（確切時間於運送作業前二日
    再以電話通知）進行土方運送作業（土方由台北縣新莊市頭
    前及副都心重劃區提供，並由工務局辦理後續運送事宜）（
    詳本院卷一第223 頁）。
  (八)Ａ區工程目前已完工，但懸臂式擋在牆之下層擋土牆與上層
    擋土牆實際施作寬度為2 公尺，與原設計圖說之6 公尺不符
    ，又95年8 月13日桑美颱風來襲，翌日發現Ａ區擋土牆上層
    擋土牆有5 道裂縫，下層擋土牆有1 道裂縫（詳本院卷第18
    -20 頁之6 紙照片所示），原告於95年10月19日會同台灣省
    土來技師公會會勘結果認係「差異沈陷」造成（詳本院卷一
    第147頁）。
  (九)Ｂ區工程目前僅施作上下層懸臂式擋土牆，但現場實際施作
    退縮之寬度僅為2 公尺，與原設計圖說之6 公尺不符，至於
    加勁式擋土牆則尚未施作（現場狀況即如本院卷(三)第16頁之
    圖片所示）。依據林建澄建築師事務所之原設計圖說建築懸
    臂式擋土牆與加勁式擋土牆，與「既有道路」有會10尺之落
    差存在，致無法與「既有道路」相連，此10公尺之高度落差
    即為兩造所稱之「高程」落差問題。而原設計圖無法與「既
    有道路」相連之情形詳如本院卷三第11頁之原設計示意圖所
    示，該示意圖上所繪製之第一、二層擋土牆即為上開(四)所述
    之懸臂式擋土牆，該示意圖所繪製之綠色牆面部分即為上開
    (四)所述之加勁式擋土牆，該示意圖所標示之10公尺即為兩造
    稱之「高程」落差問題。又Ｂ區上層擋土牆在地震狀態下抗
    滑安全係數，經台灣省土木技師公會於95年7 月15日鑑定結
    果認不符規範要求（詳本院卷一第143 頁）。
  (十)原告於94年12月30日、95年4 月27日分別給付被告松青營造
    有限公司工程款740 萬8537元、425 萬4290元（詳本院卷一
    第166 、175 頁）。
  (十一)被告林鑑澄於95年4 月10日以95年鑑設字第015 號函，通知
    原告因承商自95年2 月上旬起無故停工，且工程契約所載工
    期已過，本事務所於文到一週內停止執行設計監造工作（詳
    本院卷一第91頁）。
  (十二)原告與被告松青營造有限公司於95年9 月1 日至現場會勘結
    果，因現況土壤含水量過高，尚需翻曬後方能施作，惟系爭
    工程並未編列土方翻曬相關費用，乃合意終止契約（詳本院
    卷一第149 頁）。
五、原告主張被告松青營造有限公司施作系爭工程有瑕疵，及違
    約遲誤工期等情事，須賠償A 工區新增工程費1544萬7284
    元，台灣省土木技師公會鑑定費14萬2500元，超報估驗
    款計罰三倍懲罰違約金99萬8310元，遲誤工程違約金為80
    9 萬6000元，溢付工程款739 萬7788元，扣除應返還被告
    履約保證金保證書210 萬元，及加計被告應繳付原告本工程
    保固金322,440 元，總計尚應給付原告3030萬4322（計算式
    ：00000000+142500++998310+0000000+0000000-0000000+32
    2440=00000000） 。並主張被告林鑑澄有A 工區監造不實、
    B 工區設計錯誤、及違約等情事，須賠償A 工區監造不實
    所增加之監造費148 萬8490元，B 工區設計錯誤所增加之監
    造費97萬9780元，扣除原告工程未施作部分之設計監造費11
    6 萬5129元，尚應賠償新增設計監造費130 萬3141元，B
    工區重新設計後所增加之工程款6,612,717 元，現地重新
    測量費9 萬8700元，台灣省土木技師公會鑑定所生之鑑定
    費14萬2500元，違約金合計249 萬2618元（即(1)設計錯誤
    違約金30萬5952元，(2)廠商超報估驗款之監造不實違約金18
    萬35 71 元，(3)未查知承包商未按圖施工之監造不實違約金
    36萬7143元，(4)工程嚴重逾期之違約金30萬5952元，(5)無故
    不進場監造之違約金133 萬元之加總），於扣除被告尚未請
    款之系爭服務之尾款911,601 元，被告尚應給付原告之金額
    為973 萬8075元（計算式：0000000+ 0000000+ 98700+1425
    00+0000000-000 000=0000 000）。茲分項析述如次。
六、原告請求被告松青營造有限公司賠償關於A 工區擋土牆裂縫
    之新增工程費1544萬7284元，及請求被告林鑑澄賠償A 工區
    新增監造費148 萬8490元之損害部分：
  (一)經查Ａ區工程目前已完工，但懸臂式擋在牆之下層擋土牆與
    上層擋土牆實際施作寬度為2 公尺，與原設計圖說之6 公尺
    不符，又95年8 月13日桑美颱風來襲，翌日發現Ａ區擋土牆
    上層擋土牆有5 道裂縫，下層擋土牆有1 道裂縫，台灣省土
    木技師公會鑑定報告認係「差異沈陷」造成之事實，已據兩
    造所不爭執。因此，此部分之爭點應為Ａ區擋土牆上層擋土
    牆之5 道裂縫及下層擋土牆之1 道裂縫，係可歸責於何人之
    因素所造成。
  (二)次查原告就「瀑布停車場及台車站旁道路坍方修復工程」於
    94年2 月14與被告松青營造有限公司簽訂之工程契約書中並
    未包含購土費用，系爭工程依用就地取土之方式施工，惟因
    地形地貌變更，致無法以「就地取土」之方式施作，原告乃
    於95年4 月11日以北縣風管字第0950000932號函知被告松青
    營造有限公司加勁擋土牆土方回填工程預計於95年4 月17日
    （確切時間於運送作業前二日再以電話通知）進行土方運送
    作業（土方由台北縣新莊新市頭前及副都心重劃區提供，並
    由工務局辦理後續運送事宜）之事實，已據兩造所不爭執，
    則A 工區回填所需之土方係由原告所提供，至為明確。又原
    告所提供之土方因含水量過高，尚需翻曬後方能施作，因系
    爭工程並未編列土方翻曬相關費用，乃於95年9 月1 日與被
    告松青營造有限公司合意終止系爭契約之事實，亦據兩造所
    不然執，而土方含水量過高無法有效進行夯實滾壓作業，並
    為台北縣政府採購申訴審討委員會96購申12054 號審議判斷
    書所是認（詳本院卷二第33頁），則被告公司抗辯A 工區擋
    土牆之裂縫係因土方含水量過高致產生細微裂縫等語，核與
    常情相符，足堪憑信。
  (三)原告雖主張其提供之土方檢驗合格，並提出財團法人中華顧
    問工程司95年5 月10日出具之檢驗報告1 件足憑（詳本院卷
    一第278- 299頁），惟查原告與被告松青營造有限公司於95
    年9 月1 日既因現況土壤含水量過高而合意終止契約，則無
    論上開財團法人中華顧問工程司所出具檢驗報告之各項數據
    為何，原告所提供之土方仍有含水量過高致無法有效進行夯
    實滾壓作業之情事。再者，台北縣政府採購申訴審議委員會
    96購申第12054 號審議判斷書亦認土方品質是否不良導致延
    誤履約期限之事實，原告亦有可歸責之事由（詳本院卷二第
    34頁），亦採與本院相同之見解。自難憑上開檢驗報告即認
    原告所提供之土方與A 區擋土牆之裂縫無關。
  (四)原告雖又主張：臺北縣政府97年購申字第12004 號採購申訴
    審議判斷書所載：「次查95年8 月13日桑美颱風來襲，於翌
    日發現Ａ工區上層懸臂式擋土牆發生五道裂縫，下層懸臂式
    擋土牆發生一道裂縫，經臺灣省土木技師公會會勘研判，認
    定係因承商松青公司施作瑕疵造成差異沈陷所致，是以，對
    於上述承商之施工瑕疵，申訴廠商自難辭監造不實之責。」
    即對於系爭Ａ區擋土牆裂縫乙節，係松青公司施工瑕疵造成
    予以確認後，同時亦認林鑑澄建築師事務所應負起監造不實
    之責，益徵，Ａ工區上下層懸臂式擋土牆發生裂縫係可歸責
    被告所致，與被告施工品質有關云云。惟查台灣省土木技師
    公會係認裂縫研判係差異沈陷所造成（詳本院卷一第147 頁
    ），並未認定係承商松青公司施工瑕疵造成差異沈陷，核上
    開台北縣政府97年購申字第12004 號採購申訴審議判斷書認
    定台灣省土來技師公會研判承商松青公司施工瑕疵造成差異
    沈陷，顯有認定事實不憑證據之情事，自無從作為認定被告
    松青營造有限公司施工瑕疵之依據。
  (五)原告雖又主張：被告松青營造有限公司於施工期間，屢因未
    按圖施工而遭原告及監造單位要求改善，故對於A 區擋土牆
    裂縫及擋土牆背填土方含水量過高等情，實因被告未按圖施
    工，及施工品質不良所致，此有下列事證可稽：按林鑑澄
    建築師事務所94年8 月22日九十四鑑設字第255 號函所載：
    「本工程圖面懸臂式擋土牆施工圖說部分清楚說明施工方式
    ，含兩排止滑榫尺寸及開挖方。請按圖施作。二、貴公司於
    94年8 月24日開始綑綁鋼筋，但並未施作止滑榫部分，（一
    米寬一百二十公分深兩條間距四米寬）。經本事務現場監造
    人員及風管所承辦人，現場指示應按圖施作，上揭設施未補
    正前不得灌漿。」原告於95年4 月19日以北縣風管字第09
    50000992號函知被告松青營造有限公司：「因貴公司已有一
    段時間未施作B 工區下層懸臂擋土牆，裸露之鋼筋已產生鏽
    蝕，為免日後影響結構強度及安全，請務必儘速依相規定改
    善完成。另懸臂擋土牆後背填透水濾料施作及瓶式排水器與
    HDPE排水管之裝設等亦請依契約規定辦理。」原告於95年
    4 月25日就系爭工程查驗施工缺失，檢附監造單位即林鑑澄
    建築師事務所95年4 月24日備忘錄，請被告儘速依規定改善
    完成，而揆諸上開備忘錄所列缺失，包括：AB兩區已回填土
    處未依圖說背填透水濾料及瓶式排水器、鋼筋未依規定墊襯
    離地及以帆布覆蓋，以致AB兩區之已施作鋼筋鏽蝕情形嚴重
    ，及被告施作混凝土時，未依規定通知監造辦理查驗，亦未
    製作品質自主檢查作業，且於下班時段灌漿，對本工程品質
    已造成相當影響；為確保施工品質，有關上層懸臂擋土牆
    背填施作乙案，原告於95年5 月8 日以北縣風管字第095000
    1172號函告被告：「因貴公司已有一段時間未施作A 工區上
    層懸臂擋土牆，裸露之鋼筋已產生鏽蝕，為免日後影響結構
    強度及安全，灌漿施作前請依相關規定改善除鏽完成。為能
    順利洩除背填土內過多之地下水，降低地下水對懸臂擋土牆
    穩定性的不良影響，有關A 、B 工區懸臂擋土牆後背填透水
    濾料施作及瓶式排水器與HDPE排水管裝設等亦務必依契約書
    圖規定辦理。另懸臂擋土牆背填土之壓實度，攸關能否承載
    更上層之加勁擋土牆，請務必依契約書圖規定夯實。」原
    告復於95年5 月26日去函要求被告儘速依契約書圖相關規定
    做好懸臂式擋土背填透水濾料、瓶式排水器、HDPE排水管及
    背填土滾壓夯實作業，以確保工程品質，並於95年6 月5 日
    再次函知被告，須依規定做好鋼筋除鏽工作，並於混凝土灌
    漿施作前依規定通知監造單位完成必要之查驗，始得進行灌
    漿作業云云。惟查被告松青營造有限公司分別於94年12月30
    日、95年4 月27日分別向原告請領款740 萬8537元、425 萬
    4290元，並經原告估驗通過而給付之事實，已據兩造所不爭
    執，則原告所稱被告松青營造有限公司於95年4 月27日估驗
    通過前之施工瑕疵，衡諸常情，就原告給付上開2 筆工程款
    部分應均已補正，否則，原告實無給付被告松青營造有限公
    司上開2 筆工程估驗款之理。次查原告於95年4 月11日以北
    縣風管字第0950000932號函知被告松青營造有限公司加勁擋
    土牆土方回填工程預計於95年4 月17日（確切時間於運送作
    業前二日再以電話通知）進行土方運送作業（土方由台北縣
    新莊市頭前及副都心重劃區提供，並由工務局辦理後續運送
    事宜）之事實，亦據兩造所不爭執，而原告所提供之土方有
    含水量過高之情事，已如前述，則被告松青營造有限公司自
    95 年4月17日起因未施作A 工區上層懸臂擋土牆致裸露之鋼
    筋產生鏽蝕，及無法進行土滾壓夯實作業致工程遲延，即難
    認係可歸責於被告松青營造有限公司之事由。核原告主張A
    工區檔土牆之裂縫係被告松青營造有限公司施工不當造成，
    即無可採信。
  (六)綜上所述，尚難認原告已舉證證明A 區擋土牆裂縫之損害係
    被告松青營造有限公司施工之瑕疵，或被告林鑑澄監造不當
    所造成，是原告請求被告賠償A 區擋土牆裂縫之損害，核屬
    無據，不應准許。
七、原告請求被告林鑑澄建築師事務所賠償關於B 區工程之高程
    設計錯誤增加之監造費97萬9780元，重新設計後所增加之工
    程款661 萬2717元，設計錯誤違約金30萬5952元部分：
  (一)經查被告林鑑澄建築師事務所原設計地形圖，於被告松青營
    造公司施作時，已與實際情形不同，不足以做為施工放樣位
    置（不含高程）之依據，兩造乃於94年6 月22日至現場重新
    確認施工地點，有當日施工協調會會議記錄在卷足憑（詳本
    院卷二第37頁）。被告林鑑澄雖抗辯：其原設計之位置並無
    錯誤，致因現場地形地貌因受當年度風災洪水沖毀影響而改
    變云云。然施作擋土牆之目的係要連接「舊有擋土牆」（即
    原有擋土牆未坍方部分）與「既有道路」，因此，B 區工程
    之施工位置可由施工兩側之「舊有擋土牆」與「既有道路」
    加以定位，縱令原應施作檔土牆之附近發生走山情形，但只
    要「舊有擋土牆」與「既有道路」之位置不變動，擋土牆應
    施作之位置即不會變動。而原告陳稱「舊有擋土牆」與「既
    有道路」之位置自被告林鑑澄設計迄今均未變動，被告林鑑
    澄就「舊有擋土牆」與「既有道路」之位置曾發生變動之事
    實，亦未舉證以實其說，自堪認原設計圖無法作為施工放樣
    位置係因被告林鑑澄設計錯誤所致。惟兩造既於96年6 月22
    日既至現場重新確認施工位置，自應認兩造間就施工位置已
    達成變更契約之意思表示合致，則原告自不得再請求被告林
    鑑澄賠償原設計圖位置錯誤部分之賠償。
  (二)次查Ｂ工區現場施作之擋土牆原應由懸臂式下層擋土牆、懸
    臂式下層擋土牆、與上方兩層加勁式擋土牆所構成，原設計
    四層擋土牆之總高程差30公尺，而現場於施作上下兩層懸臂
    式擋土牆時，即發現會與「既有道路」有10公尺「高程」落
    差，致擋土牆無法與「既有道路」銜接之事實，已據兩造所
    不爭執。因此，如Ｂ工區現場  施作之擋土牆會與「既有道
    路」產生10公尺之「高程」落差部分，如係被告林鑑澄設計
    錯誤所致，仍得請求被告林鑑澄賠償因「高程」落差所生之
    損害。被告雖抗辯：10公尺高程之落差係因河道高程降低所
    致，原設計並無錯誤云云，惟上層懸臂式擋土牆之底部如與
    「舊有擋土牆」之最上方大致切齊（註：未完全切齊之原因
    係欲考量排水因素），除非河道高程降低會導致「舊有擋土
    牆」亦往下方陷落10公尺，始會發生擋土牆全部施作完成會
    與「既有道路」產生10公尺高程落差致無法銜接之情事，否
    則，縱令河道高程降低，只要「舊有檔在牆」之位置不發生
    變動，如原設計高程如無錯誤，擋土牆必定與「既有道路」
    相接。又台北縣政府97購申12004 號採購申訴審議判斷認道
    路坍方區○鄰○○○道路及擋土牆設施等未遭破壞之結構體
    依然存在，位置並無任何變動，可設置施工期間測量基準點
    之用，被告林鑑澄於設計階段顯然未善盡設計之責。而被告
    林鑑澄復未能舉證證明「舊有擋土牆」之位置有往下方移動
    陷落10公尺之事實，核被告林鑑澄所辯：河道高程降低會導
    致高程Ｂ工區現場施作之擋土牆與「既有道路」有10公尺之
    高程落差係因河道高程降低所致云云，顯然違反論理與經驗
    法則，洵無可採。則系爭修復工程之擋土牆與「既有道路」
    會有10公尺之高程落差致無法銜接，係因被告林鑑澄設計錯
    誤所導致，至為明確。
  (三)按被告林鑑澄計設錯誤，致原告受有額外支出之損害者，被
    告林鑑澄同意負賠償責任，被告林鑑澄對本契約之最大賠償
    責任，以本採購案之總服務費用為上限，惟如係因被告林鑑
    澄或其執行人員之重大過失、故意或不法之行為所導致者，
    不在此限，原告與被告林鑑澄於93年10月12日所簽訂之委託
    設計合約第14條第9 項定有明文（詳本院卷一第27、28頁）
    。查被告林鑑澄設計之B 工區擋土牆產生10公尺高程誤差之
    事實，已如前述，則被告林鑑澄就B 工區擋土牆之設計顯有
    錯誤，又系爭工程「舊有擋土牆」與「既有道路」之位置均
    未發生變動，及被告林鑑澄於台北縣政府採購申訴審議時自
    認係參採航空照相圖像辦理工程之規劃，設計工作並未辦理
    實際進行現場測量之事實，亦有台北縣政府採購申訴審討97
    年購申12004 號審議判斷在卷足憑（詳本院卷一第271 頁背
    面、第272 頁），自堪認被告林鑑澄之錯誤設計係有重大過
    失。次查原告將B 工區重新發包雖額外支出之委託設計（含
    監造）服務費為97萬9780元，但被告林鑑澄得領取之原工程
    全部設計監造費原為305 萬9524元，經原告終止契約就地結
    算之設計監造費為189 萬4395元元，兩相扣抵，原工程未施
    作部分之設計監造費為116 萬5129元（計算式：0000000-00
    00000=0000000 ，詳本院卷一第151-153 頁），原告因被告
    林鑑澄未施作而未給付之設計監造服務費116 萬5129元尚足
    以支應B 工區大重新發行而支出之設計監造服務費97萬9780
    元，自不得請求被告林鑑澄給付B 工區重新發包之設計監造
    費97萬9780元。
  (四)再查原告主張其將B 區變更設計後，於96年4 月11日採鋼橋
    跨越方式重新發包予信鴻營造有限公司，致支出工程費1333
    萬元之事實，固有工程契約副本、合約總表、詳細價目表、
    單價分析表各1 份在卷足憑（詳本院卷五第43-62 頁、詳本
    院卷四第21 0-239頁），而堪信為真實。惟被告林鑑澄原始
    設計之高程較實際地形少10公尺，重新發包後之正確設計圖
    較被告林鑑澄之原始計設多出10公尺，則此多出之10公尺工
    程費用係原應支出但因原始設計錯誤而未估算之工程費用，
    並非因被告林鑑澄設計錯誤而須額外支出之工程費用，自應
    予以扣除。依據台灣省土木技師公會鑑定報告認如按原設計
    增加一階加勁擋土牆之方式施作B 工區後續工程，不含購土
    運輸費用，總工程費為796 萬5000元（計算式：00000000-0
    000000= 0000000） ，該增加一階加勁擋在牆之費用為150
    萬元，占總工程費之18.83%（計算式：0000000/0000000=18
    .83% ， 小數點兩位以下四捨五入），則原告如採原設計方
    式施作B 工區之後續工程，自應扣除18.83%之總工程費後，
    始屬因被告林鑑澄設計錯誤而增加之工程費用。再者，原設
    計係採取生態工法，如扣除購土運輸費用，依台灣省土木技
    師公會鑑定報告所載，以原設計加勁邊坡+ 一階加勁工法施
    作所需工程費用為796 萬5000元，採鋼橋跨越方式所需工程
    費用為100 3 萬7000元，亦即原設計之工程費用僅為鋼橋跨
    越方法之79. 36% （計算式：0000000/00 000000=79.00000
    000000000%，小數點兩位以下四捨五入）（詳本院卷一第13
    9 頁）。則原告支出之1330萬元須先扣扣除20.64%，再將餘
    額扣除18.83%，始屬被告林鑑澄因設計錯誤而額外支出之工
    程費用，據此計算，原告額外支行之工程費用應為858 萬67
    21元（計算式：00000000*0.7936*(1-0.1883)=0000000.049
    6 ，元以下四捨五入）。而原告自認B 區尚有工程款671 萬
    7283元尚未結算（詳本院卷二第240 、0000-000頁），經予
    扣除，原告得請求被告林鑑澄給付之工程費應為186 萬9438
    元（計算式：000 0000-0000000=0000000）。
  (五)次按原告與被告林鑑澄所簽定之契約第15條第1 款第13目約
    定：「設計未能符合有關法令規定，或未能配合實際情況，
    或未能符合甲方使用需求與規劃意見，致不堪採用，或有使
    用上之困難，而必須修正或變更設計，且其變更費用加價及
    減價絕對值合計達該工程契約金額百分之十五者。懲罰性違
    約金額為契約總價百分之十。」經查原告主張被告林鑑澄依
    約得收取之系爭工程全部設計監造費廠305 萬9524元，已據
    提出第一之次變更設計工程經費表1 件為憑（詳證本卷一第
    152 頁），則原告依據前揭約定請求被告林鑑澄給付設計錯
    誤之違約金30萬5952元（即全部設計費之百分之十），亦屬
    有據。
  (六)被告林鑑澄雖抗辯：其與原告簽定之契約之承攬契約，原告
    之請求權已因發見瑕疵後1 年間不行使而消滅云云。惟查被
    告林鑑澄與原告簽訂之契約為委託設計（含監造）契約，性
    質為委任契約，並無民法第514 條第1 項承攬短期時效規定
    之適用，核被告此部分之抗辯，顯屬無據，不足採信。
  (七)綜上所述，被告林鑑澄因設計錯誤應賠償原告之工程費用與
    違約金總計為217 萬5390元（計算式：0000000+305952=000
    0 000） ，而原告自認尚有服務費尾款91萬1601元尚未給付
    （詳本院卷二第241 頁，經予扣除，原告僅得請求被告林鑑
    澄賠償126 萬3789元（計算式：0000000-000000=0000000）
    。
八、原告請求被告松青營造有限公司給付溢付工程款739 萬7788
    元，及被告松青營造有限公司反訴請求原告給付工程款1168
    萬4976部分：
  (一)按驗收結果與規定不符，而不妨礙安全及使用需求，亦無減
    少通常效用或本契約預定效用，經甲方檢討不必拆換、更換
    或拆換、更換確有困難，或不必補交者，得於必要減價收受
    ；採減價收受者，按不符項目標的之甲方認定金額與本契約
    價金之差價減價三倍，系爭工程契約第4 條第3 項定有明文
    。
  (二)原告主張：系爭契約之工程款經變更後總價為4048萬元，原
    告於96年6 月20日就地結算時已減價1588萬8118元（即認原
    告應給付被告松青營造有限公司2459萬1882元，計算式：00
    000000-00000000=00000000），但嗣又發現驗收結果與規定
    不符，再減價1384萬3872元，合計應減價2973萬1990元，則
    被告松青營造有限公司完工之部分僅應計價1074萬8010元，
    惟原告已給付被告松青營造有限公司估驗款金額為1814萬
    5798元，故原告逾付被告金額共計739 萬7788元云云，並提
    出就地結算致契約工項減價表1 件在卷為證（詳本院卷一第
    161-164、181頁）。被告松青營造有限公司則抗辯：原告於
    96年6月20日決算時減價1588萬8118元，被告並未同意，依
    被告結算之結果，被告於契約終止時應領取之工程費為2773
    萬0774元，又原告應交還被告保證金210萬元，扣除原告已
    給付之工程款1814萬5798元，原告尚應給付被告工程款1168
    萬4976元云云，並提出結算明細表1 件在卷足憑（詳本院卷
    三第107-113 頁）。
  (三)經查被告松青營造有限公司依約完成之工程費用約為1513萬
    7680元，有台灣省土木技師公會鑑定報告1 件在卷足憑（詳
    本院卷一第145 頁），自堪憑信。原告主雖張：被告松青營
    造有限公司依約完工之部分應計價1074萬8010元云云，被告
    松青營造有限公司並抗辯其依約完工之部分應計價2773萬07
    74元云云，然均僅提出渠部片面製作之減價表與結算明細表
    為證，顯屬不足採信。則原告既已支付被告松青營造有限公
    司工程款1814萬5798元，自屬溢付工程款300 萬8118元（計
    算式：00000000-00000000=0000000） 。次查兩造均不爭執
    原告應返還被告松青營造有限公司保證金210 萬元，又依系
    爭工程契約第16條、第14條第9 項第1 款之約定，系爭工程
    自全部完工經驗收合格之次日起由被告松青營造有限公司保
    固5 年，保固保證金之額度為結算總價3%（詳本院卷一第73
    、7 1 頁），而系爭工程於96年6 月20日就地決算，雙方並
    於決算金額有爭執，經本院認定應以1513萬7680元決算，則
    被告松青營造有限公司尚應給付原告保固保證金45萬4130元
    （計算式：00000000*0.03=45 4130.4 ，元以下四捨五入）
    。則原告得請求被告松青營造有限公司給付之溢付工程款，
    扣除21 0萬元之保證金，加計45萬4130元之保固保證金後，
    應為136 萬2248元（計算式：0000000-0000000+454130=000
    0000）。
  (四)綜上所述，原告請求被告松青營造有限公司給付溢付工程款
    136 萬2248元，為有理由，應予准許，逾此部分原告溢付工
    程款之請求，及被告松青營造有限公司反訴請求原告給付工
    程款部分，均屬無據，不應准許。
九、原告請求被告松青營造有限公司給付台灣省土木技師公會鑑
    定費14萬2500元、超報估驗款計罰三倍懲罰違約金99萬8310
    元、遲誤工程違約金為809 萬6000元，及請求被告林鑑澄給
    付台灣省土木技師公會鑑定所生之鑑定費14萬2500、廠商超
    報估驗款之監造不實違約金18萬3571元、工程嚴重逾期之違
    約金30萬5952元部分：
  (一)原告請求被告賠償台灣省土木技師公會鑑定費用部分：查原
    告雖以被告松青營造有限公司施作A 工區有瑕疵，須送請台
    灣自土木技師公會鑑定為由，請求被告松青營造有限公司賠
    償台灣省土木技師公會鑑定費用，惟原告主張被告松青營造
    有限公司施作A 工區有瑕疵部分已經本院認定不足採信，已
    如前述，則原告請求被告松青營造有限公司賠償台灣省土木
    技師鑑定費用，為無理由。次查被告林鑑澄就B 工區之設計
    雖有錯誤，然上開台灣自木土技師公會鑑定被告並未認定被
    告林鑑澄設計有錯誤，而僅於95年7 月15日之鑑定報告敘明
    原設計地形應不足以做為施工放樣之依據（詳本院卷一第14
    2 頁），而原設計地形不足以做為施工方樣之事實，兩造於
    94年6 月22日之施工協調會中即已知悉，且台灣省土木技師
    公詢鑑定報告預估之後續工程費用未與原告請求被告林鑑澄
    給付之金額不符，自難認係原告重新將B 工區發包所須額外
    支出之費用，則原告請求被告林鑑澄給付台灣省土木技師公
    會鑑定費用，亦屬無據。
  (二)原告請求被告松青營造有限公司賠償超報估驗款計罰三倍懲
    罰違約金99萬8310元，及請求被告林鑑澄給付廠商超報估驗
    款之監造不實違約金18萬3571元部分：原告雖主張：被告松
    青營造有限公司97年9 月18日綜合辯意旨狀所自認其於94年
    1 2 月份向原告請款時，以Ａ區擋土牆工程為例，懸臂式擋
    土牆上層工程契約數量共計99.8M ，惟當時仍有部份細項尚
    未完成，故被告松青營造有限公司請款時僅估驗契約數量75
    % ，有工程數量計算表可證，足徵被告松青營造有限公司對
    於辦理估驗之項目，確有未完成之情，方採以比例之方式計
    算之，然此顯悖於契約約定甚明，被告松青營造有限公司於
    辦理本件工程估驗時，確有超報估驗款33萬2,770 元自應依
    約計罰三倍懲罰違約金共99萬8310元，被告林鑑澄就廠商超
    報估驗款之監造不實部分，亦應違約金18萬3571元云云。惟
    查A 區檔土牆懸臂式擋土牆上層工程之契約數量為99.8M ，
    下層工程之契約數量為98M ，被告松青營造有限公司僅就已
    完成75% ，而就上層工程按74.85M、下層工程按73.5M 之數
    量請求估驗之事實，有工程數量計算表1 件為證（詳本院卷
    一第171 頁），則被告松青營造有限公司僅於完工比例未達
    75% ，依據完工75% 之比例向被告請領估驗款，始得請被告
    松青營造有限公司有超報估驗款之情事，如被告松青營造有
    限公司向原告請領確有施作之工程項目，且所施作工程項目
    之價值亦達其所請領之金額，縱尚未符合契約所約定之付款
    條件，亦難認係超報估驗款，此觀諸原告與被告松青營造有
    限公司於所簽訂系爭契約第5 條第1 項第2 款第3 目約定「
    乙方（即被告松青公司）申請估驗之數量不符實際，（如申
    請估驗圖說所載項目之個數列為已施作，而實際未施作）經
    查證實者，乙方同意扣回甲方認定超估或逾算款項，並計罰
    按甲方認定超估或逾算三倍之懲罰性違約金。」但將超估或
    逾算三倍之懲罰性違約金限於申請估驗數量不符實際，或列
    為已施作而實際未施作之文句自明。則原告僅以被告松青營
    造有限公司請領估驗款時僅完成系爭工程之75% ，即主張被
    告松青營造有限公司有超領估驗款之情事，洵無可採。核原
    告請求被告給付超領估驗款，顯屬無據，不應准許。
  (三)原告請求被告松青營造有限公司賠償遲誤工程違約金為809
    萬6000元，請求被告林鑑澄賠償工程嚴重逾期之違約金30萬
    5952元部分：原告雖主張本件工程之工期，自94年3 月14日
    開工日起，至95年9 月1 日終止契約止，共計536 日曆天，
    扣除依結算金額與原契約價金比例所核算應有之工期111 天
    （按：本件係依被告實際施作完成之現況進行結算，並核以
    其完成比例應有之工期，其計算式如下：145*24,591,882/3
    2,180,000=111） ，及依契約第七條附件第二項所約定免計
    履約期日160 天，另扣除履約期限，非可歸責被告事由所展
    延之天數177 天（按：包括因天候因素之133 天及河川公有
    地申請尚未完妥屬原告應辦事項，故同意展延44天)， 合計
    被告共逾期88天（即000 -000-000-000=88） 云云（詳本院
    卷一第180 頁）。惟查系爭工程原係採就地取土方式施工，
    並亦未編列運土及翻土費用，嗣後復因地形地貌變更，致被
    告松青營造有限公司因無法以「就地取土」之方式施作，而
    於95年3 月2 日以松青字第9503023 號函通知原告於變更設
    計時負責提供回填土方材料之事實，已據兩造所不爭執（詳
    本院卷一第221 頁），則被告並無提位土方之義務，至為明
    確。次查原告係於95年4 月17日（確切時間於運送作業前二
    日再以電話通知）商請台北縣新莊市頭前及副都心重劃區提
    供土方，並委由工務局辦理後續運送事宜之方式進行土方運
    送作業（詳本院卷一第223 頁），核與契約所約定就地取法
    之方式不符，復未能證明由台北縣新莊市頭前及副都心重劃
    區提供之土方品質相同，亦未辦理契約變更，如認被告於原
    告辦理契約變更前仍有繼續施工之義務，無異將原告所提供
    土方有瑕疵而之危險移移轉由被告承擔，顯失事理之平。再
    者，原告與被告松青營造有限公司於95年9 月1 日至現場會
    勘結果，因認現況土壤含水量過高，尚需翻曬後方能施作，
    惟系爭工程並未編列土方翻曬相關費用，乃合意終止契約之
    事實，亦為兩造所不爭執（詳本院卷一第149 頁），顯見原
    告提供之土方確有瑕疵存在。則被告自95年3 月2 日起至95
    年9 月1 日起未繼續施工，核屬有正當理由。末查被告自95
    年3 月2 日起至95年9 月1 日止共計184 日曆天被告均有正
    當理由不繼續施作，惟原告自95年3 月2 日起至95年9 月1
    日止僅核給被告可扣除天數94日（詳附表一，本院卷第180
    頁），則被告尚有90日（計算式：184-94=90） 可自逾期施
    工之假間扣除，超過原告主張之被告遲誤工程日數88日。核
    原告請求被告給付遲誤工程之違約金，為無理由。
  (四)原告雖主張：若因非可歸責被告事由要求延長履約期限，依
    系爭契約第7 條附件第5 項第1 款約定，須經原告認可，且
    第5 項第1 款明定於事故發生或消失後，須以書面向原告申
    請展延履約期限，自非如被告所稱僅須通知原告，即得停工
    並要求展延工期云云。惟按系爭契約第7條附件第4項約定：
    「本契約如需辦理變更，其工程項目或數量有增減時，履約
    期限得由雙方視實際需要議定增減之。」則系爭工程自95年
    3月2日起即因無法以原以定就地取土之方式施作，自須辦理
    契約變更，再由雙方議定增減之，如兩造無法議定之，自得
    訴請法院裁判，為此法理之所當然，原告並無片面決定同意
    與否之權利。核原告此部分之主張，顯無可採。
十、原告請求被告林鑑澄賠償現地重新測量費9萬8700元、未查
    知承包商未按圖施工之監造不實違約金36萬7143元、無故不
    進場監造之違約金133萬元部分：
  (一)查被告林鑑澄係因未至現地重測致設計錯誤，已如前述，則
    現地測量為監造人應負之義務，除非原告與被告林鑑澄簽訂
    之契約有就現地測量部分計價，但重新發包予後手（即杜風
    工程顧問有限公司）部分未列計該部分之費用，否則，現地
    測量費用當然由監造人負擔。則原告以其支出現地測量費用
    為由請求被告林鑑澄賠償，為無理由。
  (二)原告請求被告林鑑澄給付承包商未按圖施工之監造不實違約
    金部分：查被告林鑑澄建築師事務所原設計地形圖，於被告
    松青營造公司施作時，已與實際情形不同，不足以做為施工
    放樣位置（不含高程）之依據，已如前述，故兩造乃於94年
    6 月22日召開施工協調會，並達成協議製作議紀錄如下：「
    本工程經設計單位重測位置和高程，相關測量基準點之成果
    於瀑布停車場區總共取基礎外緣3 點，於瀑布台車站區總共
    取基礎外緣2 點，現地經設計監造單位實地指認，並拍照存
    證，經業主、設計監造單位及承包商共同確認無誤，並請承
    包商儘速放樣施工。」（詳本院卷二第37頁）顯見兩造已就
    系爭工程之施工地點另行達成合意。又原始設計懸臂式擋土
    牆之上下層擋土牆寬度固為6 公尺，但目前按寬度2 公尺施
    作之懸臂式檔土牆已占用河道，有台灣省土木技師公會鑑定
    報告在卷足憑（詳本院卷一第142 頁），則如再按原始設計
    之6公 尺寬度施作，占用河道之情事必更為嚴重，衡諸常情
    ，兩造應已就懸臂式擋土牆上下層檔土牆之寬度變更為2 公
    尺。臺北縣政府採購申訴審議委員會審議96年購申字第1205
    4 號審議判斷就此亦採與本院相同之見解（詳本院卷二第32
    頁）。再者，被告林鑑澄因原始設計業經本院判賠原告違約
    金，因如依據嗣後被告松青營造有限公司按兩造達成之協議
    地點施作懸臂式檔土牆，致施作地點與原設計不符，原告即
    可再請求被告林鑑澄給付違約金，無異認同一事故重複請求
    違約金，顯失事理之平。核原告此部分之請求，顯屬無據。
  (三)原告請求被告賠償無故不進場監造之違約金部分：經查系爭
    工程原係採就地取土方式施作，但因嗣後地形地貌變更，無
    法再以就地取在方式施作，原告則於95年4 月11日以北縣風
    管字第0950000932號函知被告松青營造有限公司加勁擋土牆
    土方回填工程預計於95年4 月17日（確切時間於運送作業前
    二日再以電話通知）進行土方運送作業（土方由台北縣新莊
    市頭前及副都心重劃區提供，並由工務局辦理後續運送事宜
    ）之事實，已據兩造所不爭執。惟被告林鑑澄認原告所提供
    之土方係工程廢土，品質與就地取土之土方為劣，以原告提
    供之工程廢土施作系爭工程，工程品質無法確保，監造責任
    亦難釐清，於原告未辦理契約變更前拒絕進場監造，已符事
    理之常，況原告於95年9 月1 日尚因現況土壤含水量過高，
    尚需翻曬後方能施作，惟系爭工程並未編列土方翻曬相關費
    用之原因，與被告松青營造有限公司合意終止契約，顯見原
    告所提供之土方確有品質不佳之情事，苟被告林鑑澄自於95
    年4 月以後作繼續至現場監造，則豈非須對於A 工區擋土牆
    可能係土方品質不佳所產生之裂縫負監造不實之責任？是被
    告林鑑澄自95年4 月以後拒絕至現場監造，如認仍得視為違
    約而處以違約金，無異強制被告林鑑澄承擔原告所提供土方
    品質不佳之風險，亦顯失事理之平。核原告此部分之請求，
    亦不應准許。
十、從而，原告依據工程、委託設計契約之法律關係，請求被告
    松青營造有限公司給付幣136 萬2248元，及自96年8 月10日
    即起訴狀繕本送達翌日起至清償日止按年息百分之五計算之
    利息；被告林鑑澄給付原告126 萬3789元，及自民國96年9
    月21日起即原告請求之翌日起至清償日止按年息百分之五計
    算之利息，為有理由，應予准許，迄此之請求，即屬無據，
    應予駁回。又兩造均陳明願供擔保，聲請宣告假執行與免假
    執行，就原告勝訴部分，經核均無不合，爰分別酌定相當擔
    保金額准許之。至於原告敗訴部分，其假執起之聲請亦失所
    附麗，應併予駁回。
十、結論：原告之訴為一部有理由、一部無理由，反訴原告之訴
    為無理由，依民事訴訟法第78條、第79條、第390條第2項、
    第392條第2項，判決如主文。
中    華    民    國    98    年    9     月    17    日
                  民事第三庭    法  官  何君豪
以上正本係照原本作成
如對本判決上訴，須於判決送達後20日內向本院提出上訴狀
中    華    民    國    98    年    9     月    17    日
                            書記官  黃琴茜


司法院資訊處製作；財團法人民間司法改革基金會備份。
